ACORDAO-COMPLETO-2361837

ACÓRDÃO 2961/2019 ATA 47/2019 - PLENÁRIO

VISTOS, relatados e discutidos estes autos de representação, com pedido de cautelar suspensiva, formulada pela Kantro Empreendimentos Apoio e Serviços Ltda. sobre supostas irregularidades no Pregão Eletrônico nº  3/2018 conduzido pelo Museu Histórico Nacional (MHN) sob o valor total de R$ 2.731.865,44 para a contratação de empresa com vistas à prestação dos serviços continuados de limpeza, conservação e higienização, interna e externa, em prol do acervo e das instalações no prédio sede do Museu Histórico Nacional, com o fornecimento de mão de obra, material e equipamentos;
	ACORDAM os Ministros do Tribunal de Contas da União, reunidos em Sessão do Plenário, ante as razões expostas pelo Relator, em:
	9.1. considerar, no mérito, procedente a presente representação já conhecida por meio do Acórdão 2896/2018-TCU-Plenário;
	9.2. considerar prejudicada, por perda de objeto, a cautelar suspensiva anteriormente deferida pelo Plenário do TCU;
	9.3. considerar revel o Sr. Maurillo Mendes, nos termos do art. 12, § 3º, da Lei nº  8.443, de 1992;
	9.4. acolher as razões de justificativa apresentadas por Américo David Aurélio e Paulo Knauss de Mendonça;
	9.5. rejeitar as razões de justificativa apresentadas por José Pereira Ignácio;
	9.6. aplicar em desfavor de José Pereira Ignácio e de Maurillo Mendes, individualmente, a multa prevista no art. 58, inciso II da Lei 8.443, de 1992, sob o valor de R$ 10.000,00 (dez mil reais) , com a fixação do prazo de 15 (quinze) dias, contados da notificação, para que comprovem, perante o Tribunal (art. 214, III, "a", do RITCU) , o recolhimento da dívida ao Tesouro Nacional, atualizada monetariamente na forma da legislação em vigor;
	9.7. autorizar, caso requerido, nos termos do art. 26 da Lei nº 8.443, de 1992, e do art. 217 do RITCU, o parcelamento das dívidas fixadas por este Acórdão em até 36 (trinta e seis) parcelas mensais e sucessivas, com a atualização monetária e os correspondentes acréscimos legais, esclarecendo aos responsáveis que a falta de pagamento de qualquer parcela importará no vencimento antecipado do saldo devedor, sem prejuízo das demais medidas legais; 
	9.8. autorizar, desde logo, a cobrança judicial das dívidas fixadas por este Acórdão, nos termos do art. 28, inciso II, da Lei nº 8.443, de 1992, diante do não atendimento à notificação;
	9.9. determinar que o Museu Histórico Nacional (MHN) e o Instituto Brasileiro de Museus (Ibram) se abstenham, doravante, de incorrer nas seguintes irregularidades (verificadas no Pregão Eletrônico nº  3/2018) : 
9.9.1. inclusão de novas irregularidades, ao analisar o suscitado recurso administrativo, sem abrir o necessário prazo para o licitante se manifestar ante a desclassificação da Kantro Empreendimentos Apoio e Serviços Ltda. no Pregão Eletrônico MHN 3/2018, afrontando os princípios do contraditório e da ampla defesa; 
9.9.2. desclassificação de propostas, sem antes realizar as devidas diligências para os licitantes esclarecerem as suas planilhas de custos e preços, sem a alteração do valor global originalmente proposto, ante a desclassificação das cinco empresas mais bem colocadas no Pregão Eletrônico MHN 3/2018, afrontando o item 7.7.5 do edital e a jurisprudência do TCU, a exemplo do Acórdão 830/2018-TCU-Plenário; e
9.9.3. fixação, no ato convocatório, do quantitativo de mão de obra a ser utilizado na prestação do serviço, afrontando o item 2.1, alínea "a", do Anexo VII-B, da IN nº 5/2017 - Seges/MPDG e a jurisprudência do TCU, a exemplo do Acórdão 4862/2013-TCU-Primeira Câmara; 
9.10. determinar que, nos termos do art. 250, II, do RITCU, o Museu Histórico Nacional (MHN) se abstenha de prorrogar o Contrato nº 6/2018 - MHN, adotando as tempestivas medidas para a adequada e oportuna  condução do superveniente certame, além de se abster, aí, de incorrer nas irregularidades apontadas no item 9.9 deste Acórdão, devendo apresentar ao TCU, no prazo de 30 (trinta) dias, o plano de ação para a subsequente substituição do malfadado Contrato nº 6/2018 - MHN; 
9.11. recomendar que, nos termos do art. 250, III, do RITCU, o Instituto Brasileiro de Museus (Ibram) promova o treinamento dos servidores das entidades a ele vinculadas e, especialmente, do Museu Histórico Nacional, ao possuírem atribuições afetas à área de licitações públicas, como os responsáveis pela elaboração dos termos de referência e pela condução dos pregões eletrônicos, devendo apresentar ao TCU, no prazo de 60 (sessenta) dias, o plano de ação para a subsequente adoção das correspondentes providências cabíveis; 
9.12. determinar que a unidade técnica adote as seguintes medidas:
9.12.1. envie a cópia deste Acórdão, com o Relatório e a Proposta de Deliberação, ao Museu Histórico Nacional (MHN) , ao Instituto Brasileiro de Museus (Ibram) , para ciência e adoção das providências cabíveis, além do envio à ora representante, à Transegurtec Tecnologia em Serviços Ltda. e aos responsáveis, para ciência; e
9.12.2. promova o monitoramento da determinação proferida pelo item 9.10 deste acórdão, ficando a unidade técnica dispensada de promover o monitoramento das medidas anunciadas pelos itens 9.9 e 9.11.

Representação sobre supostas irregularidades em pregão eletrônico destinado à contratação de empresa para a prestação dos serviços continuados de limpeza, conservação e higienização, interna e externa, do acervo e das instalações, com o fornecimento de mão de obra, material e equipamentos. Análise de razões de justificativa.

Museu Histórico Nacional.

3. Responsáveis: Américo David Aurélio (CPF XXX.578.457-XX), José Pereira Ignácio (CPF XXX.562.987-XX), Maurillo Mendes (CPF XXX.880.437-XX) e Paulo Knauss de Mendonça (CPF XXX.549.727-XX).

13.1. Ministros presentes: José Mucio Monteiro (Presidente), Walton Alencar Rodrigues, Benjamin Zymler, Augusto Nardes, Aroldo Cedraz, Raimundo Carreiro e Ana Arraes.
13.2. Ministros-Substitutos convocados: Augusto Sherman Cavalcanti e Marcos Bemquerer Costa.
13.3. Ministros-Substitutos presentes: André Luís de Carvalho (Relator) e Weder de Oliveira.

ACORDAO-COMPLETO-2407895

Acórdão 1056/2020 - Plenário

ACORDAO-COMPLETO-2434302

Acórdão de Relação 779/2021 - Plenário

Acórdão de Relação

ANDRÉ DE CARVALHO

Trata-se de representação, com pedido de cautelar suspensiva, formulada pela Kantro Empreendimentos Apoio e Serviços Ltda. sobre supostas irregularidades no Pregão Eletrônico nº  3/2018 conduzido pelo Museu Histórico Nacional (MHN) sob o valor total de R$ 2.731.865,44 para a contratação de empresa com vistas à prestação dos serviços continuados de limpeza, conservação e higienização, interna e externa, em prol do acervo e das instalações no prédio sede do Museu Histórico Nacional, com o fornecimento de mão de obra, material e equipamentos.
2.	Após a análise final do feito, o auditor federal da então Secex-RJ lançou o seu parecer conclusivo à Peça 75 (fls. 1/31) , com a anuência dos dirigentes da unidade técnica (Peças 76/77) , nos seguintes termos:
" (...) O contrato 6/2018, decorrente do pregão eletrônico 3/2018, foi assinado em 27/11/2018 (peça 71, p. 1-21) , e encontra-se em execução (peça 69) . Foi determinada a suspensão do referido certame, por meio de provimento cautelar, em 30/11/2018, por despacho do Ministro-Relator (peça 24) , referendado pelo Acórdão 2896/2018-TCU-Plenário, de 5/12/2018 (peça 25; Ministro André Luís de Carvalho) , em datas posteriores, portanto, à assinatura do instrumento contratual.
 (...) 
Na instrução anterior, datada de 25/2/2019, foram propostas as seguintes audiências (peça 45, p. 14-15) : 
b.1) Sr. Maurillo Mendes (CPF XXX.880.437-XX) , Fiscal de Contrato do Núcleo de Manutenção e Serviços Gerais, na função de elaborador do Termo de Referência:
I- por ter elaborado o Termo de Referência com erro grosseiro quanto ao cálculo da quantidade de serventes em face das áreas previstas de esquadrias e produtividade aplicável, o que poderia levar a prejuízo da ordem de 18% na execução do contrato, em caso de adjudicação de proposta com base em orçamento com previsão de emprego de 40 serventes em vez de 33, diante do disposto nos itens 5.1.1, 5.1.2 e 5.1.7 do Termo de Referência, que não obrigavam as licitantes a seguirem os quantitativos de serventes, mas obedecer aos parâmetros de produtividade estabelecidos; 
b.2) José Pereira Ignácio (CPF XXX.562.987-XX) , Pregoeiro: 
I- pela inserção, em decisão de recurso impetrado pela empresa licitante Kantro Empreendimentos Apoio e Serviços Ltda. (CNPJ 40.282.584/0001-50) em razão de sua desclassificação, de irregularidades distintas, para motivação da decisão de desclassificação da proposta, daquelas que fundamentaram a referida desclassificação, quais sejam: fornecimento do relógio de ponto e recálculo de valor de produtividade apresentado pela empresa que o elevou indevidamente a valor acima do estabelecido pelo Ministério do Planejamento, Desenvolvimento e Gestão (MPDG) ; 
II- pela desclassificação das cinco empresas mais bem colocadas no certame sem lhes dar oportunidade de ajustar suas planilhas, considerando a natureza formal e aceitável das inconsistências, a exemplo da análise de recurso de empresa licitante (Kantro Empreendimentos Apoio e Serviços Ltda., CNPJ 40.282.584/0001-50) cuja desclassificação foi mantida mediante cálculo de ajuste da proposta que implicou na elevação indevida do valor da produtividade, para o valor de R$ 5,39/m2 em área interna, em razão da utilização do valor de 21.100 m2 como área interna considerada em vez de 21.000 m2 constante da proposta da licitante, desconsiderando-se previsão do item 7.7.5 do edital e a jurisprudência aplicável deste Tribunal, como o Acórdão 830/2018-TCU-Plenário (Relator: André de Carvalho) , que possibilitam o ajuste de erros no preenchimento da planilha de proponente melhor classificada, no prazo indicado pelo edital ou pregoeiro, desde que não haja majoração do preço proposto, o que permitiria, no caso concreto, aproveitamento de melhores propostas sem comprometer os valores de composição dos custos e a manutenção do valor unitário dentro do limite estabelecido pelo Ministério do Planejamento, Desenvolvimento e Gestão (MPDG) ; 
III- pela não adoção das medidas tempestivas que lhe eram cabíveis, no âmbito do Pregão Eletrônico 3/2018, para prevenir o longo prazo de condução do procedimento licitatório no âmbito do órgão, em contradição à suposta razão da situação emergencial, conforme se depreende dos 260 dias compreendidos pelo prazo estipulado no contrato emergencial, de 180 dias, realizado em 9/3/2018, prorrogado por mais 80 dias sem respaldo legal; 
b.3) Paulo Knauss de Mendonça (CPF XXX.549.727-XX) , Diretor do MHN, na função de Ordenador de Despesas: 
I- pela não adoção das medidas tempestivas que lhe eram cabíveis, no âmbito do Pregão Eletrônico 3/2018, para prevenir o longo prazo de condução do procedimento licitatório no âmbito do órgão, em contradição à suposta em razão da situação emergencial, bem como do posterior pagamento por indenização, sem adoção do tempestivo procedimento licitatório, conforme se depreende dos 260 dias compreendidos a partir do prazo estipulado no contrato emergencial, de 180 dias, realizado em 9/3/2018, prorrogado por mais 80 dias sem respaldo legal; 
b.4) Américo David Aurélio, (CPF XXX.578.457-XX) , Diretor do MHN, na função de Coordenador de Administração do Numas: 
I- pela emissão de pareceres que fundamentaram a desclassificação das cinco empresas mais bem colocadas no âmbito do Pregão Eletrônico 3/2018, e de parecer favorável à proposta da sexta colocada, que continha irregularidades, algumas idênticas às apontadas nas cinco propostas predecessoras; 
II- quanto à motivação que o levou, na função de Coordenador de Administração, a manifestar-se no sentido de prosseguir com a contratação da licitante vencedora do Pregão Eletrônico 3/2018, mesmo ciente da existência das inconsistências na proposta vencedora e a despeito da adoção de medida cautelar, referendada pelo Plenário deste Tribunal por meio do Acórdão 2896/2018-TCU-Plenário, que determinou, dentre outras medidas, que o Museu Histórico Nacional suspendesse o prosseguimento do referido certame, aí incluídos todos os atos subsequentes para a eventual execução contratual; 
2. Passa-se a analisar as respostas apresentadas, tópico a tópico, conforme transcrição/contextualização a seguir.
 (...) 
E. Exame Técnico
3. Relativamente aos ofícios de audiência encaminhados, apenas o Sr. Maurillo Mendes não apresentou a sua defesa, apesar de o recebimento do Ofício 388/2019-TCU/Sec-RJ, de 7/3/2019 (peça 51) ter ocorrido em 20/3/2019 (peça 57, p. 1) . Assim, transcorrido o prazo regimental fixado, sem que esse responsável tenha apresentado defesa, configura-se a revelia, devendo-se dar prosseguimento ao processo, de acordo com o previsto no art. 12, § 3º, da Lei 8.443/1992. 
4. Razões de justificativa apresentadas pelo Sr. José Pereira Ignácio (peça 63 p. 1-29) , na qualidade de pregoeiro do MHN, relativamente ao pregão eletrônico 3/2018: 
Item "1.i" do Ofício 389/2019-TCU/Sec-RJ (peça 54, p. 1-2) : 
a) Irregularidade: desclassificação de licitantes sem lhes propiciar direito de defesa e demora no procedimento licitatório. 
b) Conduta: 
I- pela inserção, em decisão de recurso impetrado pela empresa licitante Kantro Empreendimentos Apoio e Serviços Ltda. (CNPJ 40.282.584/0001-50) em razão de sua desclassificação, de irregularidades distintas para motivação da decisão de desclassificação da proposta, daquelas que fundamentaram a referida desclassificação, quais sejam: fornecimento do relógio de ponto e recálculo de valor de produtividade apresentado pela empresa que o elevou indevidamente a valor acima do estabelecido pelo Ministério do Planejamento, Desenvolvimento e Gestão (MPDG) ; 
II- pela desclassificação das cinco empresas mais bem colocadas no certame sem lhes dar oportunidade de ajustar suas planilhas, considerando a natureza formal e aceitável das inconsistências, a exemplo da análise de recurso de empresa licitante (Kantro Empreendimentos Apoio e Serviços Ltda., CNPJ 40.282.584/0001-50) cuja desclassificação foi mantida mediante cálculo de ajuste da proposta que implicou na elevação indevida do valor da produtividade, para o valor de R$ 5,39/m2 em área interna, em razão da utilização do valor de 21.100 m2 como área interna considerada em vez de 21.000 m2 constante da proposta da licitante, desconsiderando-se previsão do item 7.7.5 do edital e a jurisprudência aplicável deste Tribunal, como o Acórdão 830/2018-TCU-Plenário (Relator: André de Carvalho) , que possibilitam o ajuste de erros no preenchimento da planilha de proponente melhor classificada, no prazo indicado pelo edital ou pregoeiro, desde que não haja majoração do preço proposto, o que permitiria, no caso concreto, aproveitamento de melhores propostas sem comprometer os valores de composição dos custos e a manutenção do valor unitário dentro do limite estabelecido pelo Ministério do Planejamento, Desenvolvimento e Gestão (MPDG) ; e 
III- pela não adoção das medidas tempestivas que lhe eram cabíveis, no âmbito do pregão eletrônico 3/2018, para prevenir o longo prazo de condução do procedimento licitatório no âmbito do órgão, em contradição à suposta razão da situação emergencial, conforme se depreende dos 260 dias compreendidos pelo prazo estipulado no contrato emergencial, de 180 dias, realizado em 9/3/2018, prorrogado por mais oitenta dias sem respaldo legal. 
Manifestação da responsável (peça 63, p. 1-29) : 
a) o art. 21 da Lei 11.904/2009 (Estatuto dos Museus) dispõe que os museus garantirão a conservação e a segurança de seus acervos; 
b) visando garantir o funcionamento do museu, com plena condição de segurança e limpeza para o atendimento adequado de seus visitantes, em 17/72018 foi publicado o pregão eletrônico 1/2018, destinado à contratação dos serviços continuados de limpeza, conservação, higienização interna e externa, acervo e instalações do prédio sede do MHN, sendo que 67 empresas participaram do certame; 
c) a elaboração do edital e todos os procedimentos adotados durante o certame basearam-se no termo de referência elaborado pelo servidor Maurillo Mendes, responsável pelo Núcleo de Manutenção e Serviços Gerais do Museu Histórico Nacional (Numas) - transcrição dos itens 5.1.1 a 5.1.3 do termo de referência em peça 63, p. 2; 
d) a força de trabalho foi definida levando-se em consideração a área, a complexidade das atividades desenvolvidas (atendimento ao público e normais) , onde as empresas deveriam atender o item 9 do Anexo VI-B - Serviços de Limpeza e Conservação da Instrução Normativa SLTI/MPDG 5/2017; 
e) o certame foi objeto de oito perguntas, as quais tiveram suas respectivas respostas apresentadas aos consulentes e disponibilizadas aos demais interessados (transcrição dos esclarecimentos em peça 63, p. 2-9) ; 
f) em 1º/8/2018, em atendimento à impugnação interposta pela empresa Especialy Terceirização Eireli (peça 63, p. 30-39) , foi procedida a revogação do certame e, em 7/8/2018, foi republicado o edital com aos ajustes decorrentes do referido recurso; 
g) durante a fase de divulgação do edital do pregão eletrônico 2/2018, foram realizados quatro questionamentos (transcrição dos esclarecimentos em peça 63, p. 9-10) ; 
h) próximo à data da abertura do certame, foi feita nova impugnação ao edital (peça 63, p. 40-43) , exigindo ajustes relativos à documentação de habilitação da Licença Ambiental Simplificada (LAS) , emitida pelo Instituto Estadual do Ambiente (Inea) , referente à realização de limpeza e higienização de reservatórios de água, e atestado de capacidade técnica comprovando a execução de serviços de limpeza, conservação, higienização interna e externa em imóveis tombados, de propriedade dos governos federal ou estadual, fornecido por pessoa jurídica de direito público ou privado; 
i) o pregoeiro conheceu a impugnação para, no mérito, julgá-la tempestiva e parcialmente procedente, devendo ser feitas as alterações no edital e remarcada nova data para abertura do certame;
j) o edital foi republicado sob o número 3/2018, tendo sido realizados dois questionamentos (transcrição dos esclarecimentos em peça 63, p. 10-11) ; 
k) foram recebidas duas impugnações da empresa Azul Serviços Técnicos Eireli, com foco na questão da exigência, como condição de habilitação, que a empresa interessada não apenas comprovasse a sua capacidade técnica em execução de serviços em imóvel tombado, assim como fosse titular de licença ambiental em vigor, emitida por órgão idôneo e com poderes para tal; 
l) o pregoeiro decidiu conhecer as novas impugnações para, no mérito, julgá-las tempestivas e improcedentes, mantendo-se a abertura do certame para a data programada, isto é, 30/8/2018, às 10:30h; 
m) diante das respostas oferecidas às consulentes, com base nas orientações da área técnica elaboradora do termo de referência, a Administração definiu como regra para atender as necessidades no nível dos serviços, considerando tratar-se de um imóvel tombado, a exigência da manutenção do número de postos indicados no termo como condição para aceitação das propostas; 
n) as respostas aos pedidos de esclarecimento possuem efeito aditivo e vinculante, na medida em que não só acrescem ao edital, como também vinculam a todos os licitantes e à Administração Pública, que não pode decidir em sentido diverso daquele sobre o qual já havia se manifestado (jurisprudência do STJ nesse sentido em peça 63, p. 11-12) ; 
o) a proposta da empresa Kantro Empreendimentos Apoio e Serviços Ltda. foi recusada após a análise do Núcleo de Manutenção e Serviços Gerais do Museu Histórico Nacional (Numas) , conforme registrado em ata (transcrição em p. 63, p. 13) ; 
p) a desclassificação da representante se deu pelo não atendimento à quantidade de serventes determinada para a execução dos serviços a ser contratado, considerando os esclarecimentos oferecidos aos licitantes, que vincularam a exigência de quarenta postos de trabalho, em função da especificação de limpeza na unidade museológica; 
q) aberto o prazo recursal, a empresa Kantro apresentou a sua intenção de recurso (peça 63, p. 13) ; 
r) em resposta ao mencionado recurso, o pregoeiro reafirmou que a desclassificação se deu em razão do não atendimento ao item 5.1 do termo de referência, que estabelece que 'a demanda do Museu tem como base e características nos parâmetros mínimos a seguir estabelecidos', que resultaria no total de quarenta serventes (peça 6, p. 6-7) ; 
s) a área técnica do museu definiu a quantidade mínima de quarenta serventes, visando à isonomia entre as empresas participantes do pregão; 
t) em especial, por meio da resposta dada ao questionamento datado de 31/8/2018, às 15:42:38, foi afirmado que seria desclassificada a empresa que não seguisse as quantidades de números de serventes (esclarecimento transcrito em peça 63, p. 14) ; 
u) sendo esse o principal motivo de desclassificação da empresa, todas as demais irregularidades apontadas na decisão do recurso tiveram caráter meramente informativo das inconsistências levantadas pela análise das planilhas, que seriam passíveis de ajustes sem alteração do preço total, conforme determinado no item 7.7.5 do edital, pois a correção destes erros, sem a manutenção do preço ofertado, poderia elevar o valor da proposta; 
v) o pregoeiro procurou, durante o certame licitatório, garantir a observância do princípio constitucional da isonomia, a seleção da proposta mais vantajosa para a administração e a promoção do desenvolvimento nacional sustentável, sendo processada e julgada em estrita conformidade com os princípios básicos da legalidade, da impessoalidade, da moralidade, da igualdade, da publicidade, da probidade administrativa, da vinculação ao instrumento convocatório, do julgamento objetivo e dos que lhes são correlates, conforme art. 3º da Lei 8.666/1993, não tendo havido qualquer preferência por um ou por outro licitante; 
w) ao final da etapa de lances, foi convocada a empresa Via Phenix Serviços e Locação de Mão de Obra e Veículos (transcrição de trecho da ata em peça 63, p. 15-16) ; 
x) essa licitante teve a sua proposta recusada após a análise do Núcleo de Manutenção e Serviços Gerais do Museu Histórico Nacional (Numas) , pelo não atendimento à base salarial determinado pela Convenção Coletiva do Trabalho (CCT) e não atendimento ao item 6 dos Anexo VII-D - Anexo da IN 5/2017, conforme registrado em ata (transcrição em peça 63, p. 16) ; 
y) não se trata de erro sanável, mas de inobservância dos termos do instrumento convocatório e da instrução normativa que regulamenta e instrui a contratação; 
z) como segunda colocada no certame, a empresa Kantro Empreendimentos Apoio e Serviços Ltda. foi chamada a apresentar a sua proposta, como já relatado, a qual foi recusada por não apresentar a quantidade de serventes previamente estabelecida, em desacordo ao aditivo vinculante que determinou a todas as empresas participantes do certame que a quantidade seria de quarenta serventes, para que não acarretasse uma desigualdade entre as propostas das licitantes; 
aa) foi apontada também a não vinculação ao instrumento convocatório quanto à metragem da área interna estabelecida no edital, já que foi apresentada proposta com base em 21.000 m2 , ao invés de 21.100 m2, conforme determinado; 
bb) entretanto, essa irregularidade poderia ser corrigida, com base no item 7.7.5 do edital, não fosse o não atendimento ao número de serventes estabelecido; 
cc) adicionalmente, caso a empresa não mantivesse o valor ofertado e se procedesse às retificações na planilha, a sua proposta, de R$ 135.416,67 mensais, passaria para R$ 136.458,40 mensais; 
dd) a empresa Leste & Sudeste Serviços Gerais Ltda., terceira colocada, foi então convocada, tendo a sua proposta recusada após a análise do Núcleo de Manutenção e Serviços Gerais do Museu Histórico Nacional (Numas) , pelo não atendimento ao instrumento convocatório, em razão de ter apresentado metragem da área interna inferior ao estabelecido no edital e irregularidade no cálculo da produtividade das esquadrias, reduzindo a proporção do encarregado para os serventes, conforme registrado em ata (transcrição em peça 63, p. 18) ; 
ee) em seguida, foi convocada a empresa VP Serviços Terceirizados Ltda., a qual teve a sua proposta recusada após a análise do Núcleo de Manutenção e Serviços Gerais do Museu Histórico Nacional (Numas) , pelo não atendimento da orientação constante do Anexo VII-D da IN 5/2017, relativamente à incidência dos percentuais do submódulo 2.2, resultando em diferença a menor no preço final da proposta, conforme registrado em ata (transcrição em peça 63, p. 18) ;  
ff) a empresa Cemax Administração e Serviços Ltda. foi convocada, tendo a sua proposta recusada, pois apresentou planilha de custos e formação de preços segundo modelo da IN 2/2008, e não o da IN 5/2017, conforme estabelecido no instrumento convocatório, de modo que não atendeu a orientação constante do Anexo VII-D da IN 5/2017 para incidência dos percentuais do submódulo 2.2, resultando em diferença a menor no preço final da proposta, conforme registrado em ata (transcrição em peça 63, p. 20) , bem como inseriu erradamente o valor dos equipamentos no item de materiais, o que onera o valor a ser contratado, não apresentou a planilha base de cálculo do item uniformes, e apresentou valores incorretos para os itens lucro e tributos; 
gg) em sequência, a empresa Transegurtec Tecnologia em Serviços Ltda. foi convocada, tendo a sua proposta observado as disposições do edital, em consonância com o que dispõe o art. 3º da Lei 8.666/1993, porém o preço mensal unitário por m2 para a área interna e área externa estava acima do valor limite estabelecido pelo Caderno Técnico para os serviços de limpeza e conservação para a cidade do Rio de Janeiro, emitido pela Secretaria de Gestão do então Ministério do Planejamento, Desenvolvimento e Gestão (Seges/MP) ; 
hh) foram realizadas negociações, não de acerto de cálculos, mas de redução do valor da proposta, para uma melhor oferta, que fosse favorável à Administração, conforme registrado em ata (transcrição em peça 63, p. 22-26) ; 
ii) posteriormente à referida negociação conduzida pelo pregoeiro, a empresa justificou o custo de limpeza de caixa d'água, como custo adicional para a contratação, em razão de se tratar de necessidade excepcional na execução do serviço, que ocasionaria um valor final acima do limite de contratação, o que seria permitido, de acordo com o parágrafo único do art. 2º da Portaria 213/2017 - Seges/MP, que dispõe que Art. 2º Os valores limites consideram apenas as condições ordinárias de contratação, não incluindo necessidades excepcionais na execução do serviço que venham a representar custos adicionais para contratação. Parágrafo único. Existindo necessidades excepcionais que representem custos adicionais para contratação, estas poderão ser incluídas nos preços das propostas de modo que o valor final se torne superior ao valor limite estabelecido, desde que, ao descontar esses custos adicionais, o valor proposto permaneça dentro do valor limite estabelecido, sob pena de desclassificação. 
jj) entendeu-se que a empresa deveria reduzir o valor da sua proposta, nos termos da Portaria 213/2017 - Seges/MP, sob pena de desclassificação; 
kk) após várias negociações, o pregoeiro conseguiu uma redução da primeira proposta, no valor R$ 1.778.265,60, para o valor R$ 1.658.873,76, o que acarretou uma redução de R$ 119.391,84 no valor da proposta final; 
ll) quanto ao valor da proposta acima do limite fixado, justifica-se como aceitável, tendo em vista a exigência não ordinária de limpeza, desinfestação e laudo dos reservatórios de água, de grandes dimensões; 
mm) embora a frequência da referida tarefa seja semestral, o seu custo é diluído mensalmente; 
nn) o Pregoeiro pautou as suas decisões com base na legislação vigente e nos termos do item 9.1 do Anexo VII-A da IN 5/2017 - Seges/MP, alíneas 'a' e 'b', que dispõe que serão desclassificadas as propostas que contenham vícios ou ilegalidades ou não apresentem as especificações técnicas exigidas pelo termo de referência ou projeto básico; 
oo) o procedimento licitatório em tela foi ensejado pela não prorrogação do contrato administrativo 11/2013 que, em seu último ano, não poderia ser renovado, pois a empresa contratada a época, Personal Service, entrou com pedido de liquidação de suas atividades; 
pp) tendo em vista essa situação imprevisível, iniciou-se um processo para contratação emergencial dos serviços continuados de limpeza, conservação, higienização interna e externa, acervo e instalações do prédio sede do Museu Histórico Nacional, sendo contratada uma nova empresa, Formula Serviços e Contrução Ltda., na data de 9/3/2019; 
qq) concomitantemente, iniciou-se o procedimento licitatório na modalidade pregão eletrônico, com a abertura do processo administrativo em 19/3/2018; 
rr) o cumprimento de todos os procedimentos exigidos pela IN 5/2017 demandaram tempo para a instrução processual, na elaboração dos estudos preliminares, mapa de risco e termo de referência pela área demandante; 
ss) a obtenção de propostas para apresentação do valor médio de mercado também foi causa de grande tempo decorrido, sendo finalizado com o Parecer - AGU 37/2018 da Procuradoria Federal junto ao Instituto Brasileiro de Museus (Ibram) , na data de 29/6/2018; 
tt) o pregão eletrônico 1/2018, com data de abertura para o dia 2/8/2018, teve uma impugnação ao edital dois dias antes de sua abertura, em 31/7/2018, impetrada pela empresa Especialy Terceirização Eireli, tendo sido acatada, levando à revogação do certame e à realização de nova publicação; 
uu) o pregão eletrônico 2/2018, com abertura da seção pública marcada para o dia 17/8/2018, foi impugnado pela empresa Leste & Sudeste Serviços Gerais Ltda., tendo o pregoeiro acatado o pedido, revogando o certame realizando nova publicação; 
vv) o pregão eletrônico 3/2018, com etapa de lances marcada para o dia 30/8/2018, sofreu duas impugnações ao seu edital, das empresas Azul Serviços Técnicos Eireli e Plural Serviços Técnicos Ltda.-Me, sendo ambas rejeitadas; 
ww) tais fatos causaram a demora no procedimento licitatório, em especial as impugnações nos pregões eletrônicos 1/2018 e 2/2018; 
xx) para abertura do certame, em 30/8/2018, houve três publicações no sistema www.comprasgovernamentais.gov.br, considerando-se a disposição do art. 17, § 4º, do Decreto 5.450/2005, de que o prazo fixado para a apresentação das propostas, contado a partir da publicação do aviso, não será inferior a oito dias úteis; 
yy) após o encerramento da etapa de lances do pregão eletrônico 3/2018, passou-se à análise da planilha da empresa melhor classificada, julgando-se por sua desclassificação pelos fatos já relatados, assim como foram sendo desclassificadas as propostas das demais licitantes, até a aceitação da proposta da empresa Transegurtec Tecnologia em Serviços Ltda., por atender aos requisitos pré-estabelecidos; 
zz) a análise da documentação hábil, a abertura e as respostas aos recursos também demandaram o tempo necessário estipulado na legislação; 
aaa) com o término do prazo do contrato emergencial de 180 dias, tendo em vista ser um serviço necessário e imprescindível para se manter o museu aberto ao público, e com a eminência de conclusão do procedimento licitatório, o Museu Histórico Nacional deu continuidade aos serviços prestados sem amparo contratual, ou seja, por reconhecimento de dívida, por mais oitenta dias, até a conclusão do pregão em comento e a contração da empresa vencedora; 
bbb) o pregoeiro operou o certame, processando-o e julgando-o buscando sempre a estrita conformidade com os princípios básicos da legalidade, da impessoalidade, da moralidade, da igualdade, da publicidade, da probidade administrativa, da vinculação ao instrumento convocatório, do julgamento objetivo e dos que lhes são correlatos, conforme art. 3º da Lei 8.666/1993; 
ccc) a Instrução Normativa 5/2017 passou a ser o novo modelo para contratação de serviços, existindo ainda muitas dúvidas quanto a sua aplicação tanto da parte dos licitantes como dos pregoeiros; 
ddd) tendo em vista a imprevisibilidade da interrupção do contrato de prestação dos serviços de limpeza e conservação, estritamente necessário e imprescindível para o funcionamento do MHN, foi dado inicio ao procedimento licitatório sem qualquer treinamento/capacitação dos servidores quanto ao novo regramento de contratações e análise de planilhas de custos e formação de preços, tendo sido o aprendizado adquirido através da didática disponível na internet, ficando praticamente impossível um total domínio de todas as leis, decretos, portarias e instruções normativas, tendo se buscado orientações e informações com colegas de outros órgãos; 
eee) adicionalmente, existe o acúmulo de serviços ocasionados pelo fato de o Museu Histórico Nacional possuir poucos servidores para atuarem na condução de procedimentos licitatórios, tendo uma grande demanda para apenas dois servidores; e 
fff) nesse sentido, a Procuradoria Federal junto ao Instituto Brasileiro de Museus já alertou, por meio do Parecer 37/2018/Profer-RJ/Profer-Ibram/PGF/AGU, que (peça 63, p. 29) : 
'26. Por oportuno, recomendo a Direção do Museu Consulente, se for o caso, que exclua de sua rotina, facultar aos agentes administrativos exercerem mais de uma função no bojo de processo de contratação, uma vez que o próprio Tribunal de Contas da União - TCU (Acórdão 686/2011-TCU-Plenário) , já determinou a não designação ' (...) para compor comissão de licitação o servidor ocupante de cargo com atuação na fase interna do procedimento licitatório, em atenção ao princípio da segregação de funções.' 
27. Em assim sendo, se for o caso, entendo de bom alvitre, que se reveja o quadro de servidores da própria Unidade Museológica, para evitar estes percalços e, em caso como de número inadequado, recorra ao IBRAM, comunicando-o e requerendo revisão de sua lotação ideal, com vistas a inibir tais situações.'
Análise: 
4.1. Seguem considerações a respeito da inserção, em decisão de recurso impetrado pela empresa licitante Kantro Empreendimentos Apoio e Serviços Ltda. (recurso da empresa Kantro em peça 39, p. 203-205) , em razão de sua desclassificação, de irregularidades distintas para motivação da decisão de desclassificação da proposta, daquelas que fundamentaram a referida desclassificação (fornecimento do relógio de ponto e recálculo de valor de produtividade apresentado pela empresa que o elevou indevidamente a valor acima do estabelecido pelo Ministério do Planejamento, Desenvolvimento e Gestão) : 
4.1.1. A suposta irregularidade é tratada nos itens 69 a 76 da instrução anterior (peça 45) , e se baseia no fato de o responsável incluir, em sua análise de recurso, novos pontos para a desclassificação da licitante, sem possibilitar que essa empresa se manifestasse a respeito. 
4.1.2. O Sr. José Pereira Ignácio apresentou as suas alegações a respeito desse ponto nos itens 'o' a 'u' supra. 
4.1.3. O principal aspecto de sua argumentação foi a de que o motivo de desclassificação da empresa foi o não atendimento à quantidade de serventes determinada para a execução dos serviços, tendo todas as demais irregularidades apontadas na decisão do recurso caráter meramente informativo das inconsistências levantadas pela análise das planilhas, que seriam passíveis de ajustes sem alteração do preço total, conforme determinado no item 7.7.5 do edital. 
4.1.4. Entendemos não haver indícios de má-fé por parte do responsável, mas sim de despreparo da equipe de licitações do MHN para a efetiva condução do certame, em seu planejamento e em suas fases interna e externa, como se verá ao longo desta instrução, de modo que somos pelo acatamento parcial das razões de justificativas apresentadas, pela não aplicação de multa, e por realização de ciência à entidade sobre a seguinte impropriedade: 
a) inclusão de novas irregularidades em análise de recurso, sem abrir prazo para o licitante se manifestar, identificada na análise do recurso contra a desclassificação da empresa Kantro Empreendimentos Apoio e Serviços Ltda., no pregão 3/2018, o que afronta os princípios do contraditório e da ampla defesa. 
4.2. Seguem considerações a respeito da desclassificação das cinco empresas mais bem colocadas no certame, sem que lhes fosse dada oportunidade de ajustar suas planilhas, apesar da previsão do item 7.7.5 do edital e da jurisprudência aplicável deste Tribunal, como o Acórdão 830/2018-TCU-Plenário (Ministro André de Carvalho) , que possibilita o ajuste de erros no preenchimento da planilha de proponente melhor classificada, no prazo indicado pelo edital ou pelo pregoeiro, desde que não haja majoração do preço proposto, o que permitiria, no caso concreto, aproveitamento de melhores propostas sem comprometer os valores de composição dos custos e a manutenção do valor unitário dentro do limite estabelecido pelo Ministério do Planejamento, Desenvolvimento e Gestão (MPDG) : 
4.2.1. A suposta irregularidade é tratada nos itens 98 a 113 da instrução anterior (peça 45) , e se baseia no fato de que caberia ao responsável realizar diligências para que os licitantes com menor preço ajustassem as suas planilhas, na forma do item 7.7.5 do edital (peça 7, p. 9) , ao invés de proceder a sua desclassificação. 
4.2.2. O Sr. José Pereira Ignácio apresentou as suas razões a respeito desse ponto nos itens 'v' a 'ff' supra. 
4.2.3. Em suas alegações, o responsável buscou justificar a desclassificação dos cinco primeiro licitantes a partir dos pareceres realizados pelo Núcleo de Manutenção e Serviços Gerais do Museu Histórico Nacional (Numas) , no sentido de haver desconformidades em relação ao edital. Entendemos, nos mesmos termos da instrução anterior, que as referidas desconformidades poderiam ser ajustadas nas planilhas, desde que mantido o preço final. 
4.2.4. Adicionalmente, o Sr. José Pereira Ignácio teceu comentários sobre a falta de treinamento adequado e sobre o acúmulo de serviços ocasionado pelo fato de o Museu Histórico Nacional possuir apenas dois servidores para atuarem na condução dos procedimentos licitatórios (itens ddd a fff supra) . 
4.2.5. Não nos pareceu má-fé por parte do responsável, relativamente aos atos em análise, mas sim despreparo da equipe de licitações do MHN para a efetiva condução do certame, em seu planejamento e em suas fases interna e externa. Adicionalmente, o Sr. José Pereira Ignácio agiu mediante subsídio de pareceres técnicos do Numas que, apesar de não haverem recomendado a desclassificação dos licitantes, apontaram impropriedades. Vale assinalar, conforme exposto no item 8.12 desta instrução, que a diferença entre a proposta da empresa que ofereceu o menor lance (Via Phenix Serviço de Locação de Mão de Obra e Veículos Ltda., que eventualmente poderia ter a impropriedade sanada, caso tivesse a oportunidade de ajustar a sua proposta) e o valor efetivamente contratado (com a empresa Transegurtec Tecnologia em Serviços Ltda.) representa um acréscimo mensal de R$ 2.864,48, valor de relativa baixa materialidade. Desse modo, somos pela rejeição das razões de justificativa apresentadas, pela não aplicação de multa, e por realização de ciência à entidade sobre a seguinte impropriedade: 
a) desclassificação de propostas sem antes realizar diligências para que os licitantes ajustassem as suas planilhas de custos e preços, sem a alteração do valor global originalmente proposto, identificada na desclassificação das cinco empresas mais bem colocadas no pregão eletrônico 3/2018, o que afronta o item 7.7.5 do edital e a jurisprudência deste Tribunal, a exemplo do Acórdão 830/2018-TCU-Plenário, relatado pelo Ministro André Luís de Carvalho. 
4.2.6. Adicionamente, somos por recomendar ao Instituto Brasileiro de Museus (Ibram) que promova o efetivo treinamento dos servidores das entidades que lhe são vinculadas, em especial o Museu Histórico Nacional (MHN) , e que atuem com atribuições relacionadas à área de licitação, como os responsáveis pela elaboração dos termos de referência e pela condução dos pregões eletrônicos.
4.2.7. Nesse sentido, cabe-nos referenciar o entendimento da Ministra Ana Arraes, em sede do Acórdão 2973/2019-TCU-Segunda Câmara, do qual foi Relatora, no sentido de que as condições materiais de exercício da função pública devem ser consideradas na análise da culpabilidade do agente. Segue trecho de seu Voto:
'31. No tocante aos pressupostos subjetivos de responsabilização, entendo que há elementos mitigadores da culpa do recorrente. 
32. De fato, as condições materiais de exercício da função pública devem ser consideradas na avaliação da culpabilidade do gestor e, por conseguinte, na dosimetria das sanções eventualmente aplicadas. 
33. Em Portugal, por exemplo, a Lei de Organização e Processo do Tribunal de Contas - LOPTC expressamente considera os meios materiais e humanos existentes no serviço como parâmetro para aferição do pressuposto subjetivo da responsabilidade. Por elucidativo, transcrevo o art. 64° da referida Lei: 
'Artigo 64.º Avaliação da culpa 1 - O Tribunal de Contas avalia o grau de culpa de harmonia com as circunstâncias do caso, tendo em consideração as competências do cargo ou a índole das principais funções de cada responsável, o volume e fundos movimentados, o montante material da lesão dos dinheiros ou valores públicos, o grau de acatamento de eventuais recomendações do Tribunal e os meios humanos e materiais existentes no serviço, organismo ou entidade sujeitos à sua jurisdição'.
34. Observo também que, até pouco tempo, a legislação brasileira era omissa a respeito dos parâmetros que devem ser considerados na mensuração da gravidade da conduta inquinada. Com o advento da Lei 13.655/2018, foram incluídas na Lei de Introdução às Normas do Direito Brasileiro - LINDB disposições sobre segurança jurídica e eficiência na criação e aplicação do direito público. 
35. Passou-se a exigir dolo ou erro grosseiro para a responsabilização pessoal do agente público nas esferas administrativa, controladora e judicial (art. 28) . Ademais, na interpretação das normas de gestão pública, deverão ser considerados "os obstáculos e as dificuldades reais do gestor e as exigências das políticas públicas a seu cargo" (art. 22, caput) . 
36. Nesse contexto, verifico a existência de indícios de que as condições de fiscalização da obra eram, de fato, precárias, conforme alegou o recorrente em várias oportunidades'. 
4.2.8. Em que pese o referido Voto tratar de condições precárias de fiscalização de um serviço, entendemos ser aplicável a analogia ao caso concreto, para corroborar as propostas presentes nos itens 4.2.5 e 4.2.6 desta instrução, tendo em vista a precariedade com que os certames foram conduzidos pelo Museu, em função do baixo número de servidores e da aparente falta de treinamento.
4.3. Seguem considerações a respeito da não adoção das medidas tempestivas que lhe eram cabíveis, no âmbito do pregão eletrônico 3/2018, para prevenir o longo prazo de condução do procedimento licitatório no âmbito do órgão, em contradição à suposta razão da situação emergencial, conforme se depreende dos 260 dias compreendidos pelo prazo estipulado no contrato emergencial, de 180 dias, realizado em 9/3/2018, prorrogado por mais oitenta dias sem respaldo legal: 
4.3.1. A suposta irregularidade é tratada nos itens 88 a 96 da instrução anterior (peça 45) , e se baseia no fato de que o logo prazo para a conclusão do pregão eletrônico em tela seria devido à má condução do certame. 
4.3.2. O Sr. José Pereira Ignácio apresentou as suas razões a respeito desse ponto nos itens 'oo' a 'fff' supra, destacando as situações atípicas ocorridas, como a liquidação da então prestadora dos serviços, a entrada em vigor da IN 5/2017, e o excesso de impugnações que o novo certame sofreu.
4.3.3. O entendimento deste Tribunal a respeito da necessidade do efetivo planejamento e da adoção de medidas tempestivas relativamente à condução dos processos licitatórios pode ser sintetizado pela determinação de item 9.2.2 do Acórdão 552/2008-TCU-Plenário, relatado pelo Ministro Raimundo Carreiro, transcrita a seguir: 
'9.2.2. adote providências no sentido de melhor planejar a execução e a finalização de seus contratos, promovendo tempestivamente as medidas necessárias à conclusão das licitações que visam à substituição desses contratos dentro dos prazos de vencimento, de modo a evitar prorrogações ou contratação emergencial decorrentes da ausência desse planejamento'; 
4.3.4. Entretanto, o caso em tela, aparentemente, tratou-se de situação excepcional, deflagrada pela liquidação da empresa Personal Service Recursos Humanos e Assessoria Empresarial Ltda., então prestadora de serviços, levando à contratação de prestação de serviços em caráter emergencial, que, por dificuldades na condução do novo certame, ultrapassou o prazo regulamentar de 180 dias para contratos dessa natureza. Não há indícios de má-fé por parte do responsável, bem como não se configurou dano ao erário, de modo que somos pelo acatamento parcial das razões de justificativas apresentadas e pela não aplicação de multa. 
4.4. Desse modo, somos pelo acatamento parcial das razões de justificativa apresentadas pelo Sr. José Pereira Ignácio, pela não aplicação de multa, por realização de ciência de impropriedades à entidade nos termos dos itens 4.1.4 e 4.2.5 desta instrução, e por realização de recomendação nos termos do item 4.2.6 desta instrução.
5. Razões de justificativa apresentadas pelo Sr. Américo David Aurélio (peça 65, p. 1- 22) , na qualidade de Coordenador de Administração do Núcleo de Manutenção e Serviços Gerais (Numas) do MHN, relativamente ao pregão eletrônico 3/2018: 
Item '1.i' do Ofício 391/2019-TCU/Sec-RJ (peça 53, p. 1) : 
a) Irregularidade: infração à norma legal ou regulamentar de natureza contábil, financeira, orçamentária, operacional ou patrimonial; 
b) Conduta: 
I- pela emissão de pareceres que fundamentaram a desclassificação das cinco empresas mais bem colocadas no âmbito do pregão eletrônico 3/2018, e de parecer favorável à proposta da sexta colocada, que continha irregularidades, algumas idênticas às apontadas nas cinco propostas predecessoras; 
II- quanto à motivação que o levou, na função de Coordenador de Administração, a manifestar-se no sentido de prosseguir com a contratação da licitante vencedora do pregão eletrônico 3/2018, mesmo ciente da existência das inconsistências na proposta vencedora e a despeito da adoção de medida cautelar, referendada pelo Plenário deste Tribunal por meio do Acórdão 2896/2018-TCU-Plenário, que determinou, dentre outras medidas, que o Museu Histórico Nacional suspendesse o prosseguimento do referido certame, aí incluídos todos os atos subsequentes para a eventual execução contratual. 
Manifestação do responsável (peça 65, p. 1-22) : 
a) para garantir o acesso amplo e democrático do público às dependências do Museu Histórico Nacional (MHN) , aos seus programas, serviços e informações, bem como ao conhecimento ali produzido, nos termos do art. 19, inciso VI, do Decreto 6.845/2009 (trecho transcrito em peça 65, p. 3) , é primordial que o museu esteja em plenas condições de limpeza e segurança; 
b) visando garantir o pleno funcionamento do museu, em 17/7/2018 foi publicado o pregão eletrônico 1/2018, destinado à contratação dos serviços continuados de limpeza, conservação, higienização interna e externa, acervo e instalações do prédio sede do MHN, sendo que 67 empresas participaram do certame; 
c) o termo de referência, elaborado pelo responsável do Núcleo de Manutenção e Serviços Gerais do MHN (Numas) , serviu de base para toda a instrução processual e procedimentos adotados;
d) o certame foi objeto de oito perguntas, as quais tiveram suas respectivas respostas apresentadas aos consulentes e disponibilizadas aos demais interessados (transcrição dos esclarecimentos em peça 65, p. 4-10) ; 
e) em 1º/8/2018, em atendimento à impugnação interposta pela empresa Especialy Terceirização Eireli, foi procedida a revogação do certame e, em 7/8/2018, foi republicado o edital com aos ajustes decorrentes do referido recurso; 
f) durante a fase de divulgação do edital do pregão eletrônico 2/2018, foram realizados quatro questionamentos (transcrição dos esclarecimentos em peça 65, p. 11) ; 
g) próximo à data da abertura do certame, foi feita nova impugnação ao edital, exigindo ajustes relativos à documentação de habilitação da Licença Ambiental Simplificada (LAS) , emitida pelo Instituto Estadual do Ambiente (INEA) , referente à realização de limpeza e higienização de reservatórios de água, e atestado de capacidade técnica comprovando a execução de serviços de limpeza, conservação, higienização interna e externa em imóveis tombados, de propriedade dos governos federal ou estadual, fornecido por pessoa jurídica de direito público ou privado; 
h) o pregoeiro conheceu a impugnação para, no mérito, julgá-la tempestiva e parcialmente procedente, devendo ser feitas as alterações no edital e remarcada nova data para abertura do certame;
i) o edital foi republicado sob o número 3/2018, tendo sido realizados dois questionamentos (transcrição dos esclarecimentos em peça 65, p. 11-12) ; 
j) a partir da divulgação dos referidos esclarecimentos, foram recebidas outras impugnações, com foco na questão da exigência, como condição de habilitação, que a empresa interessada não apenas comprove a sua capacidade técnica em execução de serviços em imóvel tombado, assim como ser titular de licença ambiental em vigor, emitida por órgão idôneo e com poderes para tal; 
k) o pregoeiro decidiu conhecer as novas impugnações para, no mérito, julgá-las tempestivas e improcedentes, mantendo-se a abertura do certame para a data programada, isto é, 30/8/2018, às 10:30h; 
l) diante das respostas oferecidas às consulentes, com base nas orientações da área técnica elaboradora do termo de referência, a Administração definiu como regra para atender as necessidades no nível dos serviços, considerando tratar-se de um imóvel tombado, a exigência da manutenção do número de postos indicados no termo como condição para aceitação das propostas; 
m) as respostas aos pedidos de esclarecimento possuem efeito aditivo e vinculante, na medida em que não só acrescem ao edital, como também vinculam a todos os licitantes e à Administração Pública, que não pode decidir em sentido diverso daquele o qual já havia se manifestado (jurisprudência do STJ nesse sentido em peça 65, p. 13) ; 
n) as análises das planilhas de custos e formação de preços, decorrentes do pregão eletrônico em tela, tiveram como premissa maior a observância do artigo 3º da Lei 8.666/1993, não havendo qualquer descaminho à preferência de um ou outro licitante; 
o) o Sr. Américo David Aurélio, em momento algum decidiu por recusar ou classificar qualquer proposta de preços, mas sim apontar as possíveis impropriedades apresentadas nas planilhas de custos e formação de preços, cabendo ao responsável pela condução do certame adotar as providências pertinentes, observando as condições e os regramentos estatuídos do citado pregão; 
p) relativamente à planilha de custos e formação de preços encaminhada pela empresa Via Phenix Serviço de Locação de Mão de Obra e Veículos Ltda., o Sr. Américo apontou as seguintes inconsistências: 
p.1) apresentação de cálculos baseados no salário da categoria de auxiliar de serviços gerais no valor de R$ 1.194,00, calculados sobre o salário da categoria de encarregado, previsto em Convenção Coletiva de Trabalho (CCT) no valor de R$ 1.491,00, a gratificação de 30%, quando o correto seria em cima do valor do salário normativo da categoria; e 
p.2) relativamente ao item 6 dos Anexo VII-D - Anexo da IN 5/2017 para o cálculo do preço mensal unitário por m², não se levou em consideração a produtividade nas áreas (Despacho 82/2018-Digei/MHN) ; 
q) relativamente à planilha de custos e formação de preços encaminhada pela empresa Kantro Empreendimentos Apoio e Serviços Ltda., o Sr. Américo apontou as seguintes inconsistências: 
q.1) a quantidade de vale-transporte foi calculada na base de 26 dias trabalhados, fora dos parâmetros indicados no Caderno Técnico - Prestação de Serviços de Limpeza, Asseio e Conservação do MPDG - versão 1.0 - abril de 2014 https://www.comprasgovernamentais.gov.br/images/conteudo/ArquivosCGNOR/servicos_limpeza. pdf) ; e 
q.2) não foi respeitada a quantidade de profissionais vinculados à execução dos serviços previsto no instrumento editalício, considerando os esclarecimentos oferecidos às licitantes, que vinculou a exigência de quarenta postos de trabalho em função especificada de limpeza na unidade museológica; 
q.3) percentuais dos custos indiretos e lucro ficaram elevados, como também, após ajustes para ilustração ao pregoeiro, o preço final da planilha ficou superior ao limite estabelecido pelo Caderno Técnico para os serviços de limpeza e conservação para a cidade do Rio de Janeiro (https://www.comprasgovernamentais.gov.br/index.php/cadernos-tecnicos-e-valoreslimites?lavout=edit&id=471) (Despacho 94/2018-Digei/MHN) ; 
r) relativamente à planilha de custos e formação de preços encaminhada pela empresa Leste & Sudeste Serviços Gerais Ltda., o Sr. Américo apontou as seguintes inconsistências: 
r.1) a quantidade de vale-transporte foi calculada na base de 26 dias trabalhados, fora dos parâmetros indicados no Caderno Técnico - Prestação de Serviços de Limpeza, Asseio e Conservação do MPDG - versão 1.0 - abril de 2014 https://www.comprasgovernamentais.gov.br/images/conteudo/ArquivosCGNOR/servicos_limpeza. pdf) ; e 
r.2) erro no cálculo da produtividade/m2 das esquadrias, bem como metragem a menor para 21.000 quando o correto seria 21.100, ocasionando uma diferença no preço final da proposta apresentada, após ajustes ilustrativos (Despacho 85/2018-Digei/MHN) ; 
s) relativamente à planilha de custos e formação de preços encaminhada pela empresa VP Serviços Terceirizados Ltda., o Sr. Américo apontou as seguintes inconsistências: 
s.1) a quantidade de vale-transporte foi calculada na base de 26 dias trabalhados, fora dos parâmetros indicados no Caderno Técnico - Prestação de Serviços de Limpeza, Asseio e Conservação do MPDG - versão 1.0 - abril de 2014 https://www.comprasgovernamentais.gov.br/images/conteudo/ArquivosCGNOR/servicos_limpeza; e 
s.2) licitante não atendeu a orientação constante do Anexo VII-D da Instrução Normativa 5/2017 para incidência dos percentuais do submódulo 2.2, apresentando diferença a menor no preço final da proposta, após ajustes ilustrativos (Despacho 90/2018-Digei/MHN) ; 
t) relativamente à planilha de custos e formação de preços encaminhada pela empresa Cemax Administração e Serviços Ltda., o Sr. Américo apontou as seguintes inconsistências: 
t.1) licitante não atendeu a orientação constante do Anexo VII-D da Instrução Normativa 5/2017 para incidência dos percentuais do submódulo 2.2, apresentando diferença a menor no preço final da proposta; 
t.2) inseriu erradamente o valor dos equipamentos no item de materiais, o que onera o valor a ser contratado; 
t.3) não apresentou a planilha base de cálculo do item uniformes; e 
t.4) apresentou valores incorretos para os itens lucro e tributos (Despacho 94/2018- Digei/MHN) ; 
u) relativamente à planilha de custos e formação de preços encaminhada pela empresa Transegurtec Tecnologia em Serviços Ltda., o Sr. Américo apontou as seguintes inconsistências:
u.1) a quantidade de vale-transporte foi calculada na base de 26 dias trabalhados e quatro modais diários, fora da a determinação do Caderno do MPDG, que é de 22 dias trabalhados; 
u.2) valor elevado para o custo de limpeza de caixa d'água; e 
u.3) o preço mensal unitário por m2 para a área interna e área externa estava acima do valor limite estabelecido pelo Caderno Técnico para os serviços de limpeza e conservação para a cidade do Rio de Janeiro (https://www.comprasgovernamentais.gov.br/index.php/cadernostecnicos-e-valores-limites?lavout=edit&id=471) ; 
w) posteriormente à negociação dos pontos conduzida pelo pregoeiro, o Sr. Américo foi chamando a se pronunciar, e posicionou-se no sentido de que a licitante vencedora deveria reduzir o valor da sua proposta sob pena de desclassificação, em razão de o valor final estar acima do limite de contratação, de acordo com o parágrafo único do art. 2º da Portaria 213/2017 da Secretaria de Gestão do Ministério do Planejamento, Desenvolvimento e Gestão (Despacho 98/2018-Digei/MHN, com trecho transcrito em peça 65, p. 15-16) ; 
x) a empresa apresentou nova planilha de negociação conduzida pelo pregoeiro e o Sr. Américo foi novamente chamado a se pronunciar, e posicionou-se pela aceitação da proposta (Despacho 99/2018-Digei/MHN, com trecho transcrito em peça 65, p. 16) ; 
w) a justificativa da empresa de existir custos adicionais para a contratação em face das necessidades excepcionais na execução dos serviços de limpeza de caixa d'água, poderia ser aceita, amparada pelo parágrafo único do art. 2º a Portaria 213/2017 da Seges (trecho transcrito em peça 65, p. 16) ; 
y) conforme demonstrado na análise da planilha apresentada pela empresa, retirando-se esse custo adicional, o valor da proposta fica abaixo do limite estabelecido para a contratação; 
z) o Sr. Américo adotou procedimentos isonômicos relativamente às análises que realizou das planilhas de custos e formação de preços encaminhadas pelas licitantes, tendo prestado apenas auxílio operacional, de cunho material necessário ao pregoeiro, não tendo exercido nenhuma ingerência sobre as decisões do mesmo na condução do julgamento do certame licitatório; 
aa) o pregão eletrônico 3/2018 fora instaurado por meio do processo administrativo 01438.000177/2018-76, em 19/3/2018, com vistas à contratação de serviços continuados de limpeza, conservação, higienização interna e externa, acervo e instalações do Prédio sede do Museu Histórico Nacional; 
bb) após a fase interna do procedimento, foram publicados o edital do pregão eletrônico 1/2018, em 23/7/2018, e o do pregão eletrônico 2/2018, ambos revogados após a análise de impugnações apresentadas por interessados (peça 65, p. 23-24) ; 
cc) finalmente, foi publicado o edital do pregão eletrônico 3/2018 (peça 65, p. 25) em 20/8/2018, com abertura prevista para o dia 30/8/2018; 
dd) a adjudicação do certame ocorreu em 5/10/2018, o julgamento de recursos e a homologação ocorreram em 30/10/2018, e o seu resultado foi publicado no Diário Oficial da União de 1/11/2018; 
ee) a licitante Formula Serviços Construção Ltda., irresignada com a sua desclassificação, interpôs, em 22/10/2018, mandado de segurança que tramitou na 14ª Vara Federal da Seção Judiciária do Rio de Janeiro (MS 5032986-20.2018.4.02.5101/RJ; situação: baixado) , tendo sido indeferida a liminar requerida, após a oitiva prévia do pregoeiro (transcrição de decisões em sede do referido processo em peça 65, p. 18-20) ; 
ff) trechos das decisões no referido processo demonstram prática dos atos administrativos, de forma cronológica e, em total consonância com os trâmites processuais administrativos e judiciais (peça 65, p. 20) : 
'A impetrante, teve sua proposta classificada em 16ª lugar no certame, com o valor de R$ 2.723.000,00, sendo que a empresa classificada e vencedora, Transegurtec Tecnologia em Serviços Ltda, apresentou a proposta no valor de R$ 1.658.873,76. Ademais, a impetrante não tem interesse algum que este certame se conclua, porque é a atual prestadora de serviços de objeto do certame que se insurgiu. Fora firmado, primeiramente, um contrato emergencial (art. 24, inciso IV, da Lei nº 8.666/93) , cujo vencimento ocorreu no último mês de setembro, encontrando-se, atualmente, prestando os mesmos serviços, sem cobertura contratual, porém percebendo a contraprestação financeira a que faz jus (R$ 122.925,00 mensais e R$ 1.475.100,00 anual) , conforme entendimento constante da Orientação Normativa da AGU nº 04, de 01.04.2009.'
gg) tendo em vista que o pregão eletrônico 3/2018, já se encontrava subjudice, e em razão da não concessão da liminar na data de 29/10/2018, entendeu-se pela pertinência em concluir o certame licitatório; 
hh) o TCU, por intermédio da então Dilog/Secex-RJ, em mensagem eletrônica datada de 16/11/2018, deu ciência ao MHN quanto à representação, bem como quanto ao pedido de concessão de cautelar da empresa Kantro Empreendimentos, Apoio e Serviços Ltda., solicitando manifestações do museu, informações e esclarecimentos até a data de 21/11/2018; 
ii) desse modo, nessa data, o pregoeiro apresentou os esclarecimentos solicitados (peça 65, p. 27-28) ; 
jj) no dia seguinte, em 22/11/2018, o museu fora informado, via contato telefônico, que o processo estava para deliberação com indicação de concessão da cautelar; 
kk) com amparo nas decisões judiciais referenciadas e, almejando findar com a relação de reconhecimento de dívida, oriunda do término do contrato emergencial 3/2018 (peça 65, p. 29-52) em 4/9/2018, entendeu-se pela pertinência de firmar o contrato 6/2018, na data de 26/11/2018 com a empresa classificada no pregão eletrônico 3/2018, para que não houvesse uma solução de descontinuidade na prestação dos serviços públicos; 
ll) a deliberação de concessão da cautelar somente ocorreu em sessão de 5/12/2018, sendo que a ciência do museu ocorreu apenas em 11/12/2018, primeiramente pela mensagem eletrônica enviada pela empresa Kantro Empreendimentos, Apoio e Serviços Ltda. (peça 65, p. 28) e, posteriormente, por meio do Ofício 2147/2018-TCU/Secex-RJ, na mesma data; 
mm) em 16/11/2018, a mensagem eletrônica mencionava o pedido e, consequentemente, a eminente deliberação pelos julgadores desta Corte, mas, formalmente, ainda inexistia uma decisão, e, naquela oportunidade, o Tribunal ainda não havia adotado a medida cautelar, de modo que não há que se falar em descumprimento de determinação; e 
nn) não houve qualquer outra intenção que não findar com a relação contratual inválida, decorrente do término do contrato emergencial (peça 65, p. 29-52) , já que o reconhecimento de dívida é instrumento a ser utilizado excepcional e precariamente. 
Análise: 
5.1. Seguem considerações a respeito da emissão de pareceres que fundamentaram a desclassificação das cinco empresas mais bem colocadas no âmbito do pregão eletrônico 3/2018, e de parecer favorável à proposta da sexta colocada, que continha irregularidades, algumas idênticas às apontadas nas cinco propostas predecessoras; 
5.1.1. As supostas irregularidades são tratadas nos itens 98 a 114 da instrução anterior (peça 45) , e se baseiam na emissão de pareceres que ensejaram a prática dos seguintes atos:
a) desclassificação de empresas por falhas que poderiam ser sanadas por simples diligência; 
b) desclassificação da empresa Kantro, segunda colocada no certame, por ter apresentado a quantidade de 33 serventes, diferente do montante de 40 serventes estabelecido no termo de referência (Despacho 84/2018-Digei/MHN em peça 39, p. 131) ; e 
c) aceitação da proposta da empresa Transegurtec, sexta colocada, apesar de conter irregularidades, algumas idênticas às apontadas nas cinco propostas predecessoras (Despacho 99/2018-Digei/MHN em peça 39, p. 404) . 
5.1.2. O Sr. Américo David Aurélio apresentou as suas razões a respeito das referidas irregularidades nos itens 'n' a 'z' supra, sendo destacado que, em momento algum decidiu por recusar ou classificar qualquer proposta de preços, mas sim apontar as possíveis impropriedades apresentadas nas planilhas de custos e formação de preços para que o responsável pela condução do certame adotasse as providências pertinentes, observando as condições e os regramentos estatuídos do citado pregão (item "o" supra) . 
5.1.3. Consideramos pertinentes as razões apresentadas. Por exemplo, por meio do Despacho 84/2018-Digei/MHN (peça 39, p. 131) , o Sr. Américo David Aurélio apontou inconsistências, sem recomendar desclassificação. Nesse caso, caberia ao pregoeiro verificar se as referidas inconsistências poderiam ser sanadas por simples diligência, com eventual consulta ao jurídico, se entendesse necessário. 
5.1.4. Na instrução anterior, foi assinalado que, apesar de ter sido apontado que a empresa Kantro não respeitou a relação de um encarregado para trinta serventes, estabelecida no item 6 do Anexo VII-D da IN 5/2017, pois a sua proposta continha a relação de um encarregado para 33 serventes (peça 3, p. 2-3) , tal impropriedade não foi apontada para a proposta da empresa Transegurtec, que possuía a proporção de um encarregado para quarenta serventes (itens 67 e 68 da peça 45) , caracterizando, portanto, um tratamento não isonômico. Quanto a esse aspecto, note-se que no Despacho 84/2018-Digei/MHN (peça 39, p. 131) , em sua análise da proposta da empresa Kantro, o Sr. Américo David Aurélio não faz referência à citada proporção entre encarregados e serventes, não lhe cabendo a responsabilidade pelo aludido ato não isonômico. 
5.2. Seguem considerações a respeito da manifestação do Sr. Américo David Aurélio, Coordenador de Administração, no sentido de prosseguir com a contratação da empresa Transegurtec, mesmo ciente do entendimento da então Secex-RJ pela existência de inconsistências na proposta vencedora, que resultariam na adoção de medida cautelar, referendada pelo Plenário deste Tribunal por meio do Acórdão 2896/2018-TCU-Plenário, que determinou, dentre outras medidas, que o Museu Histórico Nacional suspendesse o prosseguimento do referido certame, aí incluídos todos os atos subsequentes para a eventual execução contratual: 
5.2.1. A suposta irregularidade é tratada nos itens 115 a 117 da instrução anterior (peça 45) , e se baseia no fato de que o responsável estaria ciente, desde 22/11/2018, de que a Secex-RJ entendia que havia irregularidades no processo licitatório em tela e que iria se posicionar pela adoção do provimento cautelar. 
5.2.2. O Sr. Américo David Aurélio apresentou as suas alegações a respeito desse ponto nos itens 'aa' a 'nn' supra. 
5.2.3. Cabe-nos assinalar que o contrato 6/2018, decorrente do pregão eletrônico 3/2018, para contratação de serviços continuados de limpeza, conservação, higienização interna e externa, acervo e instalações do prédio sede do Museu Histórico Nacional, foi assinado em 27/11/2018 (peça 71, p. 1-21) , antes, portanto, do provimento cautelar, concedido, em 30/11/2018, por despacho do Ministro-Relator (peça 24) e referendado pelo Acórdão 2896/2018-TCU-Plenário, de 5/12/2018 (peça 25; Ministro André Luís de Carvalho) . Desse modo, não se configura a irregularidade apontada, pois o entendimento da Unidade Técnica, apesar de servir de subsídio para deliberação do Relator e do colegiado competente (no caso, o Plenário desta Corte) , não será sempre, necessariamente, adotado por essas duas instâncias decisórias. 
5.3. Desse modo, somos por acatar as razões de justificativa apresentadas Sr. Américo David Aurélio.
6. Razões de justificativa apresentadas pelo Sr. Paulo Knauss de Mendonca (peça 64, p. 1-18) , na qualidade de diretor do Museu Histórico Nacional e ordenador de despesas, relativamente ao pregão eletrônico 3/2018: 
Item '1.i' do Ofício Ofício 390/2019-TCU/Sec-RJ (peça 52, p. 1) : 
a) Irregularidade: infração à norma legal ou regulamentar de natureza contábil, financeira, orçamentária, operacional ou patrimonial;
b) Conduta: pela não adoção das medidas tempestivas que lhe eram cabíveis, no âmbito do pregão eletrônico 3/2018, para prevenir o longo prazo de condução do procedimento licitatório no âmbito do órgão, em contradição à suposta situação emergencial, bem como do posterior pagamento por indenização, sem adoção do tempestivo procedimento licitatório, conforme se depreende dos 260 dias compreendidos a partir do prazo estipulado no contrato emergencial, de 180 dias, realizado em 9/3/2018, prorrogado por mais oitenta dias sem respaldo legal. 
Manifestação do responsável (peça 64, p. 1-18) : 
a) o Museu Histórico Nacional (MHN) , desde 2013, possuía o contrato 11/2013 (peça 64, p. 19-41) firmado em 26/12/2013 com a empresa Personal Service Recursos Humanos e Assessoria Empresarial Ltda., cujo objeto era a prestação de serviços continuados de limpeza e conservação; 
b) anteriormente à celebração do Quinto Termo Aditivo (peça 64, p. 42-43) , fora submetida à Procuradoria Federal junto ao Instituto Brasileiro de Museus (Ibram) , a minuta do instrumento (peça 64, p. 44-45) , cujo objeto era a prorrogação da vigência por mais doze meses, isto é, de 26/12/2017 até 26/12/2018; 
c) contudo, o Parecer 18/2017/Profer-RJ/Profer-Ibram/PGF/AGU (peça 64, p. 46-59) condicionou a celebração do termo aditivo, à comprovação da regularidade fiscal da empresa perante o Sicaf ou a apresentação de certidões; 
d) por meio da carta 269/2017 (peça 64, p. 60-61) , de 19/12/2017, a empresa contratada reiterou o interesse na prorrogação e informou que estava adotando providências para regularizar a situação, inclusive com solicitação de parcelamento de débitos com o FGTS, porém temia que, até o limite da data de prorrogação do aditivo, não houvesse ainda a solução legal exigida; 
e) diante de tal quadro, tendo em vista que faltavam apenas sete dias para expirar a vigência, optou-se por celebrar o quinto termo aditivo por apenas dois meses, de 26/12/2017 a 26/2/2018, condicionando em cláusula contratual que a contratada deveria regularizar a documentação fiscal neste período, sob pena do contrato ser rescindido unilateralmente; 
f) houve, portanto, o compromisso pela empresa contratada de sanar as pendências apontadas nesse período de sessenta dias, sendo informado que um novo investidor iria injetar recursos na empresa para quitar as dívidas, de modo que a regularização dos documentos fiscais seria realizada até o dia 15/2/2018; 
g) entretanto, em 5/2/2018, o gerente operacional de facilites da Personal Service encaminhou e-mail ao Museu Histórico Nacional (peça 64, p. 62) informando que o possível investidor havia comunicado formalmente o seu desinteresse na aquisição da empresa, de modo que, pela total ausência de fluxo de caixa necessário para a continuidade dos serviços prestados, a companhia estaria se encaminhando para um processo de liquidação; 
h) como o contrato vigente completaria sessenta meses na data de 26/12/2018, as empresas remanescentes do pregão eletrônico 11/2013 não aceitaram dar continuidade na prestação dos referidos serviços; 
i) assim, considerando-se a proximidade do encerramento da vigência (26/2/2018) , e que se tratavam de serviços essenciais para o desenvolvimento das atividades institucionais do MHN, não houve outra alternativa senão a contratação direta emergencial, nos termos do art. 24, inciso IV, da Lei 8.666/1993; 
j) imediatamente instaurou-se o procedimento de contratação emergencial (processo 01438.000085/2018-86) , conforme evidencia o Memorando 12/2018/Digei/MHN, de 9/2/2018 (peça 64, p. 63) ; 
k) o contrato emergencial 3/2018 (peça 64, p. 65-88) foi firmado em 9/3/2018, com vigência pelo prazo de 180 dias, de modo que seu término ocorreria em 4/9/2018; 
l) adicionalmente, instaurou-se o processo administrativo 01438.000177/2018-76 em 19/3/2018, com vistas à realização do certame na modalidade do pregão eletrônico; 
m) a fase interna do procedimento demorou mais do que o esperado, em razão da necessária pesquisa de mercado e da necessidade de elaboração dos novos instrumentos determinados pela IN 5/2017, que havia entrado em vigência há poucos meses (25/9/2017) , como Estudos Preliminares e Mapa de Riscos; 
n) deve-se considerar que a fase interna tende a ser longa em decorrência de requisitos necessários a efetividade dos pregões (trecho de artigo transcrito em peça 64, p. 4-5) ; 
o) após a fase interna do procedimento, foi publicado o edital do pregão eletrônico 1/2018, em 23/7/2018 (peça 64, p. 89) , com abertura de propostas agendada para o dia 2/8/2018, sendo, entretanto, o certame revogado em razão de impugnações ao edital, conforme publicação no Diário Oficial da União (DOU) em 2/8/2018 (peça 64, p. 90-91) ; 
p) posteriormente, foi publicado o pregão eletrônico 2/2018 no DOU de 7/8/2018 (peça 64, p. 92) , com abertura da sessão prevista para o dia 7/8/2018, igualmente revogado, após novas impugnações, conforme publicado no DOU de 14/8/2018 (peça 64, p 93) ; 
q) finalmente, foi publicado o edital do pregão eletrônico 3/2018 em 20/8/2018 (peça 64, p. 94) , com abertura prevista para o dia 30/8/2018; 
r) a adjudicação do certame ocorreu em 5/10/2018, o julgamento de recursos e a homologação ocorreram em 30/10/2018, e o seu resultado foi publicado no Diário Oficial da União de 1/11/2018; 
s) a fase externa, excluído o período de impugnações e de revogações, por duas vezes, totalizou sessenta dias, constituindo-se em transcurso de tempo tolerável; 
t) a licitante Formula Serviços Construção Ltda., irresignada com a sua desclassificação, interpôs, em 22/10/2018, mandado de segurança que tramitou na 14ª Vara Federal da Seção Judiciária do Rio de Janeiro (MS 5032986-20.2018.4.02.5101/RJ; situação: baixado) , tendo sido indeferida a liminar requerida, após a oitiva prévia do pregoeiro (transcrição de decisões em sede do referido processo em peça 64, p. 5-9 e p. 10-11) ; 
u) trechos das decisões no referido processo demonstram prática dos atos administrativos, de forma cronológica e, em total consonância com os trâmites processuais administrativos e judiciais (peça 64, p. 8) : 
'A impetrante, teve sua proposta classificada em 16ª lugar no certame, com o valor de R$ 2.723.000,00, sendo que a empresa classificada e vencedora, Transegurtec Tecnologia em Serviços Ltda, apresentou a proposta no valor de R$ 1.658.873,76. Ademais, a impetrante não tem interesse algum que este certame se conclua, porque é a atual prestadora de serviços de objeto do certame que se insurgiu. Fora firmado, primeiramente, um contrato emergencial (art. 24, inciso IV, da Lei nº 8.666/93) , cujo vencimento ocorreu no último mês de setembro, encontrando-se, atualmente, prestando os mesmos serviços, sem cobertura contratual, porém percebendo a contraprestação financeira a que faz jus (R$ 122.925,00 mensais e R$ 1.475.100,00 anual) , conforme entendimento constante da Orientação Normativa da AGU nº 04, de 01.04.2009.'
v) a empresa Formula Serviços Construção Ltda. entrou com representação, com pedido de cautelar suspensiva, junto ao TCU (TC Processo 036.409/2018-9) a respeito de possíveis irregularidades relacionadas ao pregão eletrônico 3/2018, tendo sido a mesma considerada improcedente por meio do Acórdão 311/2019-TCU-Segunda Câmara, relatado pelo Ministro André Luís de Carvalho (peça 64, p. 95) ;
w) em decorrência do exaurimento do pregão eletrônico em tela, o contrato 6/2018 foi assinado em 26/11/2018 (peça 64, p. 96-116) ; 
x) o certame em tela não teve uma duração de longo prazo, pois deve-se considerar, no caso em tela, a situação atípica decorrente da entrada em vigor de um novo normativo, a IN 5/2017, que, muito provavelmente, ocasionou diversas impugnações, levando a duas revogações do certame; 
y) adicionalmente, o número de licitantes que participaram desse certame, evidenciando a sua efetiva competitividade, ensejou recursos administrativos e abertura de processo no Judiciário; 
z) o contrato emergencial não foi prorrogado por mais 80 dias sem respaldo legal, já que não houve qualquer formalização nesse sentido; 
aa) o que ocorreu foi reconhecimento de dívida, que é um instituto utilizado quando inexiste a formalização de um contrato, pois, diante a efetiva execução dos serviços prestados, sem a devida cobertura contratual válida, é dever de quem os tomou efetuar o ressarcimento, sob pena de enriquecimento sem causa, nos termos do Acórdão 374/2004-TCU-Plenário, relatado pelo Ministro Lincoln Magalhães da Rocha (trecho de seu Voto em peça 64, p. 12) e da Orientação Normativa 4/2009 da Advocacia-Geral da União (AGU) (peça 64, p. 12-13) ; 
bb) desse modo, não obstante a lei de regência exija que o contrato administrativo se formalize por escrito (art. 60, parágrafo único, da Lei 8666/1993) , tal circunstância não exime a Administração Pública do dever de indenizar pelo trabalho desenvolvido pelo contratado, notadamente se não ficar demonstrada a má-fé, sob pena de se propiciar o enriquecimento sem causa do ente público; 
cc) no que tange ao contrato verbal, no âmbito administrativo, a lei é claríssima ao vedá-lo e declará-lo nulo de pleno direito (art. 60, parágrafo único, da Lei 8.666/1993) , devendo a Administração indenizar o contratado pelo que foi executado, nos termos do art. 59 da Lei 8.666/1993 (trecho de jurisprudência do STJ em peça 64, p. 14-15) ; 
dd) assim, não ocorreu prorrogação de um contrato emergencial, mas sim a obtenção de serviços sem a devida cobertura contratual válida, impondo, como restou demonstrado, de forma uníssona pela doutrina e jurisprudência pátria, o reconhecimento de dívida; 
ee) esta ação foi extremamente excepcional e precária, tendo por fim garantir o cumprimento da missão institucional do Museu Histórico Nacional, de administrar os bens e recursos sob sua guarda e responsabilidade, que compreende um dos mais significativos conjuntos arquitetônicos da cidade do Rio de Janeiro e um acervo com cerca de 258 mil itens; e 
ff) buscou-se executar a relevante ação pública associada à gestão do MHN com zelo, e, nesse processo, equívocos foram cometidos e corrigidos por dever de ofício, com vistas a garantir a plena e integral execução dos serviços, com presteza, qualidade e eficiência. 
Análise: 
6.1. Essa questão já foi objeto dos itens 4.3.1 a 4.3.4 desta instrução, quando da análise das razões de justificativa do Sr. José Pereira Ignácio, de modo que mantemos o entendimento de que se tratou de situação excepcional, deflagrada pela liquidação da empresa Personal Service Recursos Humanos e Assessoria Empresarial Ltda., então prestadora de serviços, levando à contratação de prestação de serviços em caráter emergencial, que, por dificuldades na condução do novo certame, ultrapassou o prazo regulamentar de 180 dias para contratos dessa natureza. 
6.2. Assim, não havendo indícios de má-fé por parte do responsável, bem como não se configurando dano ao erário, somos pelo acatamento parcial das razões de justificativas apresentadas pelo Sr. Paulo Knauss de Mendonca e pela não aplicação de multa.
7. Análise das irregularidades atribuídas ao Sr. Maurillo Mendes, na qualidade de fiscal de contrato do Núcleo de Manutenção e Serviços Gerais (Numas) do MHN, relativamente ao pregão eletrônico 3/2018: Item "1.i" do Ofício 388/2019-TCU/Sec-RJ (peça 51, p. 1) : 
a) Irregularidade: infração à norma legal ou regulamentar de natureza contábil, financeira, orçamentária, operacional ou patrimonial; 
b) Conduta: por ter elaborado o termo de referência com erro grosseiro quanto ao cálculo da quantidade de serventes em face das áreas previstas de esquadrias e produtividade aplicável, o que poderia levar a prejuízo da ordem de 18% na execução do contrato, em caso de adjudicação de proposta com base em orçamento com previsão de emprego de 40 serventes em vez de 33, diante do disposto nos itens 5.1.1, 5.1.2 e 5.1.7 do termo de referência, que não obrigavam as licitantes a seguirem os quantitativos de serventes, mas obedecer aos parâmetros de produtividade estabelecidos.
Manifestação da responsável: não houve 
Análise: 
7.1. A suposta irregularidade é tratada nos itens 50 a 59 da instrução anterior (peça 45) , e se baseia no fato de que 33 serventes seriam suficientes para atender a demanda do museu, já que a limpeza das esquadrias tem frequência quinzenal. 
7.2. O Sr. Maurillo Mendes não apresentou razões de justificativa, configurando-se a revelia, devendo-se dar prosseguimento ao processo, de acordo com o previsto no art. 12, § 3º, da Lei 8.443/1992 (item 3 desta instrução) . 
7.3. De fato, a estimativa de quarenta serventes constitui um erro de cálculo, porém a própria exigência de um determinado número de serventes já representa em si uma falha, pois a IN 5/2017-Seges/MPDG, no item 2.1, alínea 'a', do Anexo VII-B, estabelece que (peça 72, p. 76) : 
'2.1. É vedado à Administração fixar nos atos convocatórios: 
a) o quantitativo de mão de obra a ser utilizado na prestação do serviço, devendo sempre adotar unidade de medida que permita a quantificação da mão de obra que será necessária à execução do serviço;
7.4. A vedação supra é baseada no art. 20 da IN 2/2008 - SLTI/MPOG (peça 73, p. 14) : 
Art. 20. É vedado à Administração fixar nos instrumentos convocatórios:
I - o quantitativo de mão-de-obra a ser utilizado na prestação do serviço, devendo sempre adotar unidade de medida que permita a quantificação da mão de obra que será necessária à execução do serviço; (Redação dada pela Instrução Normativa nº 3, de 16 de outubro de 2009) 
7.5. Nesse sentido, segue trecho do Relatório em sede do Acórdão 4862/2013-TCU-Primeira Câmara, relatado pelo Ministro José Múcio Monteiro, transcrevendo o pronunciamento da Secex/MS a respeito da matéria (peça 74, p. 4) : 
'22. De fato, a citada IN/MP nº 02/2008, como já transcrito, estabelece, em seu artigo 11, que a contratação de serviços continuados deverá adotar unidade de medida que permita a mensuração dos resultados para o pagamento da contratada, e que elimine a possibilidade de remunerar as empresas com base na quantidade de horas de serviço ou por postos de trabalho, além de, no seu artigo 20, proibir a Administração de fixar nos instrumentos convocatórios: I - o quantitativo de mão de obra a ser utilizado na prestação do serviço, devendo sempre adotar unidade de medida que permita a quantificação da mão de obra que será necessária à execução do serviço. 
23. É bem claro. As entidades públicas, quando licitarem serviços de limpeza e conservação de suas instalações, devem adotar critério preciso, baseado em unidade de medida passível de mensuração (área física a ser limpa - art. 43 da IN/MP nº 02/2008) , e, assim, efetuar o pagamento correspondente à empresa contratada, não podendo, em contrapartida, fixar o quantitativo de mão de obra a ser utilizado pelo agente terceirizado, sendo-lhe vedado tal procedimento (artigo 20, I, da referida norma) , podendo-se inferir que tal mandamento busca evitar o pagamento única e exclusivamente feito pelo número de funcionários contratados. 
24. No caso em tela, a Embrapa Pantanal estipulou, conforme o subitem 2.1 do Edital de Pregão Eletrônico nº 021/2012, as áreas a serem cobertas pelo serviço de limpeza, sendo a área interna de 6.220,45 m² e a área externa de 4.466,93 m² (Peça 9/p. 25) , o que atende, parcialmente, aos mandamentos da IN/MP nº 02/2008. Entretanto, malgrado a correção do procedimento acima descrito, a Embrapa Pantanal também logrou fixar a quantidade estimada de mão de obra para a empreitada em 15 empregados (item 6.5 do Anexo I do Edital desse pregão - Peça 9/p. 49) , ferindo, assim, o disposto no artigo 20, I, da retrocitada IN, não se podendo escusar com o argumento de que se tratava apenas de quantidade estimada, com o fito de facilitar a mensuração dos serviços a serem prestados e, consequentemente, do preço a ser cobrado, pois, se a norma proíbe, não poderia tê-lo feito'. 
7.6. Nos mesmos termos no disposto nos itens 4.2.4 a 4.2.8 desta instrução, entendemos que tais falhas refletem o despreparo da equipe de licitações do MHN para a efetiva condução do certame, em seu planejamento e em suas fases interna e externa, de modo que somos pela não aplicação de multa ao responsável, pela realização de recomendação nos termos do item 4.2.6 desta instrução, e por realização de ciência à entidade sobre a seguinte impropriedade: 
a) fixação, no ato convocatório, do quantitativo de mão de obra a ser utilizado na prestação do serviço, identificada no pregão eletrônico 3/2018, o que afronta o item 2.1, alínea 'a', do Anexo VII-B, da IN 5/2017 - Seges/MPDG e a jurisprudência desta Corte, a exemplo do Acórdão 4862/2013-TCU-Primeira Câmara, relatado pelo Ministro José Múcio Monteiro. 
7.7. Vale observar que, apesar de o termo de referência, de maneira equivocada, ter exigido o total de quarenta serventes, esse número não gerou repercussão contratual alguma, já que o objeto da contratação se refere à área de serviço executada. Conforme exposto no item 8.6.1 desta instrução, na instrução inicial (itens 34-37 da peça 21) foi demonstrado que, caso a empresa Transegurtec utilizasse quarenta serventes, o seu custo com pessoal (R$ 172.734,21) seria maior do que o valor mensal cobrado (R$ 138.239,48) . Desse modo, entendemos não ser o caso de determinar que o MHN celebre termo aditivo para reduzir o número de serventes alocados relativamente à contração em tela.
8. Segue análise a respeito da medida cautelar concedida: 
8.1. O contrato 6/2018, decorrente do pregão eletrônico 3/2018, foi assinado em 27/11/2018 (peça 71, p. 1-21) , tendo sido determinada a suspensão de sua execução por meio de provimento cautelar, concedido, em 30/11/2018, por despacho do Ministro-Relator (peça 24) e referendado pelo Acórdão 2896/2018-TCU-Plenário, de 5/12/2018 (peça 25; Ministro André Luís de Carvalho) . 
8.2. O Ministro-Relator determinou o provimento cautelar, em 30/11/2018 (item 4 da peça 24) , a partir do acolhimento do parecer da unidade técnica (peça 21) , cujas razões do entendimento pelo fumus boni iuris, basearam-se nas supostas irregularidades: 
a) erro no que se refere ao cálculo da quantidade de serventes a ser aplicado no contrato, pois não seriam necessários quarenta, mas apenas 33 serventes, que poderia levar a prejuízo da ordem de 18% na execução do contrato (itens 19-20 da peça 21) ; 
b) desclassificação indevida da empresa Kantro Empreendimentos Apoio e Serviços Ltda. (itens 19-32 da peça 21) ; e 
c) inexequibilidade da proposta da licitante vencedora, empresa Transegurtec Tecnologia em Serviços Ltda., caso sejam considerados 40 serventes, como exigiu a Administração (itens 34-37 da peça 21) . 
8.3. Passamos a analisar cada um dos pontos relacionados no item anterior. 
8.4. Irregularidade: erro no que se refere ao cálculo da quantidade de serventes a ser aplicado no contrato, pois não seriam necessários quarenta, mas apenas 33 serventes, que poderia levar a prejuízo da ordem de 18% na execução do contrato (itens 19-20 da peça 21) 
8.4.1. A suposta irregularidade é tratada nos itens 50 a 59 da instrução anterior (peça 45) , ao analisar as respostas de oitivas e de diligência, e se baseia no fato de que 33 serventes seriam suficientes para atender a demanda do museu, já que a limpeza das esquadrias tem frequência quinzenal. 
8.4.2. Conforme exposto nos itens 7.3 a 7.6 desta instrução, a irregularidade, de fato, consiste na própria exigência de um determinado número de serventes, o que afronta o item 2.1, alínea 'a', do Anexo VII-B, da IN 5/2017 - Seges/MPDG (peça 72, p. 76) e a jurisprudência desta Corte, a exemplo do Acórdão 4862/2013-TCU-Primeira Câmara (peça 74) , relatado pelo Ministro José Múcio Monteiro. 
8.4.3. Desse modo, somos pela realização de ciência à entidade nos termos do item 7.6 desta instrução. 
8.5. Irregularidade: desclassificação indevida da empresa Kantro Empreendimentos Apoio e Serviços Ltda. (itens 19-32 da peça 21) 
8.5.1. A suposta irregularidade é tratada nos itens 50 a 59 da instrução anterior (peça 45) , ao analisar as respostas de oitivas e de diligências, e se baseia no fato de que 33 serventes seriam suficientes para atender a demanda do museu, já que a limpeza das esquadrias tem frequência quinzenal. 
8.5.2. Conforme exposto nos itens 7.3 a 7.6 desta instrução, e retomado no item 8.4 desta instrução, constitui falha do edital a exigência de determinado número de serventes, de modo que foi indevida a desclassificação da empresa Kantro. 
8.5.3. A realização de ciência à entidade, proposta no item 7.6 desta instrução, terá como benefício evitar a repetição de irregularidade dessa natureza. 
8.6. Irregularidade: inexequibilidade da proposta da licitante vencedora, empresa Transegurtec Tecnologia em Serviços Ltda., caso sejam considerados quarenta serventes, como exigiu a Administração (itens 34-37 da peça 21) 
8.6.1. Na instrução inicial (itens 34-37 da peça 21) foi demonstrado que, caso a empresa Transegurtec utilize quarenta serventes, o seu custo com pessoal (R$ 172.734,21) seria maior do que o valor mensal cobrado (R$ 138.239,48) . 
8.6.2. A suposta irregularidade é tratada nos itens 85 a 87 da instrução anterior (peça 45) , ao analisar as respostas de oitivas e de diligência, e se baseia no fato de que o parâmetro utilizado na remuneração da empresa contratante é a área de serviços efetivamente executados, como rege a legislação, e não o número de profissionais alocados. 
8.6.3. Não há, portanto, que se falar na alegada inexequibilidade da proposta vencedora, mas sim da falha relativamente à exigência de um determinado número de serventes, conforme já tratado nos itens 8.4 e 8.5 desta instrução. 
8.7. Conforme já exposto, Ministro-Relator, em 30/11/2018, no item 4.2 de seu Despacho, decidiu (peça 24, p. 10) : 4.2. determinar, nos termos do art. 276, caput, do RITCU, que, cautelarmente, o Museu Histórico Nacional suspensa o prosseguimento do Pregão Eletrônico nº 3/2018, aí incluídos todos os atos subsequentes para a eventual execução contratual; 
8.8. Esse provimento cautelar foi referendado pelo Acórdão 2896/2018-TCU-Plenário, de 5/12/2018 (peça 25; Ministro André Luís de Carvalho) . 
8.9. Em 10/6/2019, esta Diretoria encaminhou e-mail ao Núcleo de Compras do Museu Histórico Nacional (peça 68) , solicitando: 
a) soluções adotadas desde o referido provimento cautelar para atendimento do objeto do contrato 6/2018, informando vigência, valores e modo de seleção; 
b) cópia dos termos dos ajustes celebrados, para atendimento do objeto em tela, e de outros atos processuais relevantes; e 
c) designação formal de interlocutor que conheça da matéria para dirimir eventuais dúvidas, informando nome, função/cargo, e-mail e telefone de contato. 
8.10. Em resposta, encaminhada em 11/6/2019, foi informado que: 
a) quando do recebimento do Ofício 3.247/2018-TCU/Secex-RJ, de 11/12/2018 (peça 30) , que determinava a suspensão do prosseguimento do pregão eletrônico 3/2018, incluídos todos os atos subsequentes para a eventual execução contratual, o certame em tela já havia sido encerrado, tendo sido a empresa vencedora contratada em 27/11/2018 (contrato 6/2018, em peça 71) ; 
b) não houve o descumprimento de normas, pois o contrato foi firmado anteriormente à data da emissão do despacho do Ministro-Relator de 30/11/2018; 
c) sendo a execução dos serviços de limpeza e conservação condição imprescindível para funcionamento do Museu Histórico Nacional (MHN) , a interrupção desses serviços naquele momento tornaria impossível a continuidade das atividades administrativas e culturais desenvolvidas, o que traria profundos prejuízos à cultura de futuras gerações e geraria um obstáculo ao resguardo do próprio interesse público; 
d) o contrato 6/2018 (peça 71) , firmado com a empresa Transegurtec Tecnologia em Serviços Ltda., encontra-se vigente desde a sua assinatura, em 27/11/2018, até a presente data, com o valor de R$ 138.239,48 mensais, tendo sido executado satisfatoriamente; 
e) diante da situação apresentada, iniciaram-se tratativas com a empresa contratada para a rescisão do presente contrato, com a abertura de um novo procedimento licitatório; 
f) após longas tratativas chegou-se a um denominador comum, a rescisão contratual amigável, permanecendo a execução dos serviços até a finalização da nova licitação; e 
g) foi designado, para servir de interlocutor com esta Secretaria, o servidor Américo David Aurelio, Chefe da Divisão de Gestão Interna do Museu Histórico Nacional, matrícula Siape 223084, e-mail américo.aurelio@museus.gov.br, e telefone (21) 3299-0323. 
8.11. Entendemos que a medida cautelar em comento teve perda de objeto, devendo ser revogada, pois, por ocasião do despacho do Ministro-Relator que determinou tal provimento (30/11/2018) , o contrato já estava assinado (27/11/2018) . 
8.12. Assinalamos que a primeira colocada na etapa de lances havia sido a empresa Via Phenix Serviço de Locação de Mão de Obra e Veículos Ltda., com a proposta anual de R$ 1.624.500,00 (peça 8 p. 13) . Após as sucessivas desclassificações, o contrato foi assinado com a empresa Transegurtec Tecnologia em Serviços Ltda., ao valor anual de R$ 1.658.873,76 (peça 71, p. 1-2) . Houve, portanto uma diferença de valor anual de R$ 34.373,76, correspondendo a um acréscimo mensal de R$ 2.864,48, relativamente ao menor lance, valor de relativa baixa materialidade. 
8.13. A vigência do contrato 6/2018 iniciou-se em 28/11/2018 e tem encerramento previsto para 27/11/2019, podendo ser prorrogado até o limite de sessenta meses, nos termos dos itens 2.1 e 2.2 do instrumento contratual (peça 71, p. 2) . 
8.14. Em que pese a informação prestada pelo MHN, de que será realizada rescisão contratual amigável, permanecendo a execução dos serviços até a finalização da nova licitação, somos por determinar à entidade que se abstenha de renovar o contrato em tela, adotando de forma tempestiva as medidas para a adequada condução do necessário certame, evitando incorrer nas impropriedades apontadas neste processo e objeto de ciência do museu. 
9. Por fim, entendemos que a ciência sobre as impropriedades apontadas deve ser encaminhada também ao Instituto Brasileiro de Museus (Ibram) , para que adote medidas preventivas a fim de que essas falhas não venham a ocorrer em outras unidades museológicas vinculadas a esse instituto.
F. Impacto dos Encaminhamentos Propostos
Haverá impacto relevante na entidade e/ou na sociedade, decorrente dos encaminhamentos propostos? Sim.
Análise: 
10. A realização de ciência à Museu Histórico Nacional (MHN) e ao Instituto Brasileiro de Museus (Ibram) a respeito de impropriedades na condução do pregão eletrônico 3/2018 - MHN, aliada à recomendação de que o Ibram promova o efetivo treinamento dos servidores das entidades que lhe são vinculadas e que atuem com atribuições relacionadas à área de licitação, irá permitir o aperfeiçoamento dos processos de compras realizados pelos museus federais. 
11. Adicionalmente, a determinação ao MHN para que se abstenha de renovar o contrato em tela ensejará a realização tempestiva de uma nova licitação sem as impropriedades apontadas neste processo e objeto de ciência à entidade.
G. Pedido de Ingresso aos Autos e de Sustentação Oral.
Há pedido do representante de ingresso aos autos? Não.
Há pedido de sustentação oral? Não.
H. Processos Conexos e Apensos
Há processos conexos noticiando possíveis irregularidades na contratação ora em análise? Não.
Há processos apensos? Não.
Observação 1: O TC 008.137/2019, já encerrado, refere-se à solicitação de cópia destes autos, por meio da Demanda Ouvidoria 312452, pela empresa Transegurtec Tecnologia em Serviços Ltda. 
Observação 2: O TC Processo 036.409/2018-9, encerrado, trata de representação, com pedido de medida cautelar, formulada por Fórmula Serviços e Construções, em face do pregão eletrônico em tela. O Acórdão 311/2019-TCU-Segunda Câmara (Ministro André Luís de Carvalho) conheceu da representação, para, no mérito, considerá-la improcedente.
	I. Proposta de Encaminhamento
	12. Em virtude do exposto, propõe-se: 
	12.1 considerar a presente representação, já conhecida por meio do Acórdão 2896/2018-TCU-Plenário, no mérito, procedente, revogando a medida cautelar adotada (item 8.11 desta instrução) ; 
	12.2. acatar parcialmente as razões de justificativa apresentadas pelo Sr. José Pereira Ignácio, CPF XXX.562.987-XX (item 4.4 desta instrução) , e pelo Sr. Paulo Knauss de Mendonça, CPF XXX.549.727-XX (item 6.2 desta instrução) ; 
12.3. acatar as razões de justificativa apresentadas pelo Sr. Américo David Aurélio, CPF XXX.578.457-XX (item 5.3 desta instrução) ; 
12.4. considerar revel, para todos os efeitos, o Sr. Maurillo Mendes, CPF XXX.880.437-XX, dando-se prosseguimento ao processo, com fundamento no art. 12, § 3º, da Lei 8.443/1992 (itens 3 e 7.6 desta instrução) ; 
12.5. dar ciência ao Museu Histórico Nacional (MHN) e ao Instituto Brasileiro de Museus (Ibram) sobre as seguintes impropriedades relativamente ao pregão eletrônico 3/2018 - MHN (item 9 desta instrução) : 
a) inclusão de novas irregularidades em análise de recurso, sem abrir prazo para o licitante se manifestar, identificada na análise do recurso contra a desclassificação da empresa Kantro Empreendimentos Apoio e Serviços Ltda., no pregão eletrônico 3/2018 - MHN, o que afronta os princípios do contraditório e da ampla defesa (item 4.1.4 desta instrução) ; 
b) desclassificação de propostas sem antes realizar diligências para que os licitantes ajustem as suas planilhas de custos e preços, sem a alteração do valor global originalmente proposto, identificada na desclassificação das cinco empresas mais bem colocadas no pregão eletrônico 3/2018 - MHN, o que afronta o item 7.7.5 do edital e a jurisprudência deste Tribunal, a exemplo do Acórdão 830/2018-TCU-Plenário, relatado pelo Ministro André Luís de Carvalho (item 4.2.5 desta instrução) ; e
c) fixação, no ato convocatório, do quantitativo de mão de obra a ser utilizado na prestação do serviço, identificada no pregão eletrônico 3/2018 - MHN, o que afronta o item 2.1, alínea "a", do Anexo VII-B, da IN 5/2017 - Seges/MPDG e a jurisprudência desta Corte, a exemplo do Acórdão 4862/2013-TCU-Primeira Câmara, relatado pelo Ministro José Múcio Monteiro (itens 7.6, 8.4.3 e 8.5.3 desta instrução) ; 
12.6. determinar ao Museu Histórico Nacional (MHN) , com fundamento no art. 250, inciso II, do RI/TCU, que se abstenha de renovar o contrato 6/2018 - MHN, adotando, de forma tempestiva, as medidas para a adequada condução do necessário certame, evitando incorrer nas irregularidades apontadas neste processo e objeto de ciência ao museu (item 8.14 desta instrução) , informando, no prazo de trinta dias, as providências adotadas; 
12.7. recomendar ao Instituto Brasileiro de Museus (Ibram) , com fundamento no art. 250, inciso III, do RI/TCU, que promova o efetivo treinamento dos servidores das entidades que lhe são vinculadas, em especial o Museu Histórico Nacional (MHN) , e que possuem atribuições relacionadas à área de licitação, como os responsáveis pela elaboração dos termos de referência e pela condução dos pregões eletrônicos (item 4.2.6 desta instrução) , informando, no prazo de trinta dias, as providências que serão adotadas; 
12.8. informar ao Museu Histórico Nacional (MHN) , ao Instituto Brasileiro de Museus (Ibram) , à empresa Kantro Empreendimentos Apoio e Serviços Ltda. (representante) , à empresa Transegurtec Tecnologia em Serviços Ltda. (contratada) , ao Sr. José Pereira Ignácio, ao Sr. Américo David Aurélio, ao Sr. Paulo Knauss de Mendonça e ao Sr. Maurillo Mendes que o conteúdo da deliberação que vier a ser proferida poderá ser consultado no endereço www.tcu.gov.br/acordaos; e
12.9. arquivar os presentes autos, nos termos do art. 169, inciso III, do Regimento Interno/TCU, sem prejuízo de que a Selog promova o monitoramento da determinação e da recomendação constantes dos itens 12.6 e 12.7 desta instrução".
É o Relatório.

8.1. Cristiano Chaves Rocha, entre outros, representando a Transegurtec Tecnologia em Serviços Ltda.  
8.2. Silmar Isaías Dias (189655/OAB-RJ), representando a Kantro Empreendimentos Apoio e Serviços Ltda.

Não atuou.

REPRESENTAÇÃO. PEDIDO DE CAUTELAR SUSPENSIVA. OITIVA. DILIGÊNCIA. AUDIÊNCIA DOS RESPONSÁVEIS. ACOLHIMENTO DAS RAZÕES DE JUSTIFICATIVA DE DOIS RESPONSÁVEIS. REVELIA DE UM RESPONSÁVEL REJEIÇÃO DAS RAZÕES DE JUSTIFICATIVA DE OUTRO. CONHECIMENTO. PROCEDÊNCIA. MULTA. REVOGAÇÃO DA ALUDIDA CAUTELAR. DETERMINAÇÃO. RECOMENDAÇÃO. MONITORAMENTO.

REPRESENTAÇÃO (REPR)

Secretaria de Controle Externo de Aquisições Logísticas (Selog).

Trata-se de representação, com pedido de cautelar suspensiva, formulada pela Kantro Empreendimentos Apoio e Serviços Ltda. sobre supostas irregularidades no Pregão Eletrônico nº  3/2018 conduzido pelo Museu Histórico Nacional (MHN) sob o valor total de R$ 2.731.865,44 para a contratação de empresa com vistas à prestação dos serviços continuados de limpeza, conservação e higienização, interna e externa, em prol do acervo e das instalações no prédio sede do Museu Histórico Nacional, com o fornecimento de mão de obra, material e equipamentos.
2.	O TCU já teria, preliminarmente, conhecido da presente representação por meio do item 9.1 do Acórdão 2896/2018-TCU-Plenário.
3.	Como visto, por meio do referido Acórdão 2.896 proferido na Sessão de 5/12/2018 (Peça 25) , o Plenário do TCU referendou a cautelar suspensiva concedida pelo despacho acostado à Peça 24, determinando que a unidade técnica desse prosseguimento ao feito.
4.	Em linhas gerais, por força do referido Acórdão 2.896/2018, ficou consignado que a fumaça do bom direito teria se levantado, em suma, diante da possível desclassificação indevida da proposta então oferecida pela ora representante, além de terem sido apontadas algumas possíveis falhas na aceitação da proposta da licitante vencedora, tendo o perigo na demora ficado evidenciado em face da iminência da assinatura do contrato com a Transegurtec Tecnologia em Serviços Ltda.
5.	Em resposta às oitivas promovidas (Peças 30 e 31) , além da diligência efetuada pela então Secex-RJ (Peça 29) , o MHN e a licitante contratada (Transegurtec Tecnologia em Serviços Ltda.) apresentaram as informações e os esclarecimentos acostados às Peças 38 a 44.
6.	Após a subsequente análise do feito, a unidade técnica pugnou pela realização da audiência dos seguintes responsáveis (Peça 45) :
	" (...)  b.1) Sr. Maurillo Mendes (CPF 296.880.437-53) , Fiscal de Contrato do Núcleo de Manutenção e Serviços Gerais, na função de elaborador do Termo de Referência:
	I- por ter elaborado o Termo de Referência com erro grosseiro quanto ao cálculo da quantidade de serventes em face das áreas previstas de esquadrias e produtividade aplicável, o que poderia levar a prejuízo da ordem de 18% na execução do contrato, em caso de adjudicação de proposta com base em orçamento com previsão de emprego de 40 serventes em vez de 33, diante do disposto nos itens 5.1.1, 5.1.2 e 5.1.7 do Termo de Referência, que não obrigavam as licitantes a seguirem os quantitativos de serventes, mas obedecer aos parâmetros de produtividade estabelecidos;
	b.2) José Pereira Ignácio (CPF 620.562.987-91) , Pregoeiro: 
	I- pela inserção, em decisão de recurso impetrado pela empresa licitante Kantro Empreendimentos Apoio e Serviços Ltda. (CNPJ 40.282.584/0001-50) em razão de sua desclassificação, de irregularidades distintas, para motivação da decisão de desclassificação da proposta, daquelas que fundamentaram a referida desclassificação, quais sejam: fornecimento do relógio de ponto e recálculo de valor de produtividade apresentado pela empresa que o elevou indevidamente a valor acima do estabelecido pelo Ministério do Planejamento, Desenvolvimento e Gestão (MPDG) ; 
	II- pela desclassificação das cinco empresas mais bem colocadas no certame, sem lhes dar oportunidade de ajustar as suas planilhas, considerando a natureza formal e aceitável das inconsistências, a exemplo da análise de recurso de empresa licitante (Kantro Empreendimentos Apoio e Serviços Ltda., CNPJ 40.282.584/0001-50) cuja desclassificação foi mantida mediante cálculo de ajuste da proposta que implicou na elevação indevida do valor da produtividade, para o valor de R$ 5,39/m2 em área interna, em razão da utilização do valor de 21.100 m2 como área interna considerada em vez de 21.000 m2 constante da proposta da licitante, desconsiderando-se previsão do item 7.7.5 do edital e a jurisprudência aplicável deste Tribunal, como o Acórdão 830/2018-TCU-Plenário (Relator: André de Carvalho) , que possibilitam o ajuste de erros no preenchimento da planilha de proponente melhor classificada, no prazo indicado pelo edital ou pregoeiro, desde que não haja majoração do preço proposto, o que permitiria, no caso concreto, aproveitamento de melhores propostas sem comprometer os valores de composição dos custos e a manutenção do valor unitário dentro do limite estabelecido pelo Ministério do Planejamento, Desenvolvimento e Gestão (MPDG) ; 
	III- pela não adoção das medidas tempestivas que lhe eram cabíveis, no âmbito do Pregão Eletrônico nº 3/2018, para prevenir o longo prazo de condução do procedimento licitatório no âmbito do órgão, em contradição à suposta razão da situação emergencial, conforme se depreende dos 260 dias compreendidos pelo prazo estipulado no contrato emergencial, de 180 dias, realizado em 9/3/2018, prorrogado por mais 80 dias sem respaldo legal; 
	b.3) Paulo Knauss de Mendonça (CPF 826.549.727-04) , Diretor do MHN, na função de Ordenador de Despesas: 
	I- pela não adoção das medidas tempestivas que lhe eram cabíveis, no âmbito do Pregão Eletrônico nº 3/2018, para prevenir o longo prazo de condução do procedimento licitatório no âmbito do órgão, em contradição à suposta situação emergencial, bem como do posterior pagamento por indenização, sem adoção do tempestivo procedimento licitatório, conforme se depreende dos 260 dias compreendidos a partir do prazo estipulado no contrato emergencial, de 180 dias, realizado em 9/3/2018, prorrogado por mais 80 dias sem respaldo legal; 
	b.4) Américo David Aurélio, (CPF 663.578.457-87) , Diretor do MHN, na função de Coordenador de Administração do Numas: 
	I- pela emissão de pareceres que fundamentaram a desclassificação das cinco empresas mais bem colocadas no âmbito do Pregão Eletrônico 3/2018, e de parecer favorável à proposta da sexta colocada, que continha irregularidades, algumas idênticas às apontadas nas cinco propostas predecessoras; 
	II- quanto à motivação que o levou, na função de Coordenador de Administração, a manifestar-se no sentido de prosseguir com a contratação da licitante vencedora do Pregão Eletrônico 3/2018, mesmo ciente da existência das inconsistências na proposta vencedora e a despeito da adoção de medida cautelar, referendada pelo Plenário deste Tribunal por meio do Acórdão 2896/2018-TCU-Plenário, que determinou, dentre outras medidas, que o Museu Histórico Nacional suspendesse o prosseguimento do referido certame, aí incluídos todos os atos subsequentes para a eventual execução contratual".
7.	O Contrato nº 6/2018 decorrente do Pregão Eletrônico nº 3/2018 teria, contudo, sido assinado em 27/11/2018 (Peça 71, fls. 1/21) e estaria em execução (Peça 69) , destacando que, por ocasião do provimento cautelar de suspensão do certame (Peça 24) , o referido contrato já teria sido celebrado (Peças 34 e 71) .
8.	Em face dos ofícios de audiência encaminhados, a despeito do recebimento do ofício à Peça 51, apenas o Sr. Maurillo Mendes deixou de apresentar as suas razões de justificativa, passando à condição de revel perante o TCU, nos termos do art. 12, § 3º, da Lei nº  8.443, de 16 1992.
9.	De todo modo, após a análise final do feito (Peça 75) , a Selog propôs a procedência da presente representação, com a perda de objeto da referida medida cautelar, pois, como já informado, por ocasião do despacho exarado em 30/11/2018, o contrato já estaria assinado desde 27/11/2018, além de sugerir o acolhimento das razões de justificativa de Américo David Aurélio (cf. item 5.3 do parecer à Peça 75) e o parcial acolhimento das razões de justificativas de José Pereira Ignácio (cf. item 4.4 do parecer à Peça 75) e Paulo Knauss de Mendonça (cf. item 6.2 do parecer à Peça 75) .
10.	A Selog sugeriu, ainda, o envio de ciência ao MHN e ao Ibram sobre as falhas ora observadas, além do envio de determinação ao MHN para se abster de renovar o Contrato nº 6/2018, adotando, tempestivamente, as medidas para a condução do necessário certame com vistas a evitar a repetição das falhas apontadas neste processo (cf. itens 8.14 e 9 do parecer à Peça 75) .
11.	A unidade técnica propôs, enfim, o envio de recomendação ao Ibram para promover o efetivo treinamento dos servidores das entidades a ele vinculadas e, especialmente, do Museu Histórico Nacional, ao possuírem atribuições afetas à área de licitações públicas, como os responsáveis pela elaboração dos termos de referência e pela condução dos pregões eletrônicos (cf. item 4.2.6 do parecer à Peça 75) .
12.	Incorporo o parecer da unidade técnica a estas razões de decidir, sem prejuízo, no entanto, de pugnar pela aplicação de multa em desfavor de José Pereira Ignácio e Maurillo Mendes.
13.	A unidade técnica teria evidenciado o despreparo da equipe de licitações do MHN para a efetiva condução do certame, em seu planejamento e em suas fases interna e externa, diante, sobretudo, do baixo número de servidores e da aparente falta de treinamento (Peça 75, item 4.2.5) .
14.	Eis, por exemplo, que, como pregoeiro do MHN, o Sr. José Pereira Ignácio anotou, em suas razões de justificativa (Peça 75, item 4) , a aludida falta de treinamento adequado, além do acúmulo de serviços em face de o MHN possuir apenas dois servidores para atuar na condução dos procedimentos licitatórios (Peça 75, item 4.2.4) .
15.	A despeito, no entanto, de esses argumentos poderem ser sopesados na dosimetria da penalidade legal, eles não teriam o condão de justificar, nem, tampouco, de afastar as irregularidades anunciadas na audiência de José Pereira Ignácio em função das seguintes falhas:
 (a) inclusão de novas irregularidades, ao analisar o suscitado recurso administrativo, sem abrir o necessário prazo para o licitante se manifestar ante a desclassificação da Kantro Empreendimentos Apoio e Serviços Ltda. no Pregão Eletrônico MHN 3/2018, afrontando os princípios do contraditório e da ampla defesa; e
 (b) desclassificação de propostas, sem antes realizar as devidas diligências para os licitantes esclarecerem as suas planilhas de custos e preços, sem a alteração do valor global originalmente proposto, ante a desclassificação das cinco empresas mais bem colocadas no Pregão Eletrônico MHN 3/2018, afrontando o item 7.7.5 do edital e a jurisprudência do TCU, a exemplo do Acórdão 830/2018-TCU-Plenário. 
16.	O TCU deve aplicar, pois, a multa prevista no art. 58, II, da Lei nº 8.443, de 1992, em desfavor de José Pereira Ignácio, diante da grave ofensa às normas legais e regulamentares orçamentário-financeiras.
17.	Por outro lado, como coordenador de administração do Núcleo de Manutenção e Serviços Gerais, o Sr. Américo David Aurélio conseguir evidenciar que não teria decidido pela recusa ou pela classificação de qualquer proposta de preços, mas teria apenas apontado as possíveis impropriedades apresentadas nas planilhas de custos e na formação de preços para que o responsável pela condução do certame pudesse adotar as providências cabíveis, com a observância das condições e dos regramentos estatuídos no citado pregão (Peça 75, item 5.1.2) , tendo sido observado, no Despacho nº 84/2018-Digei/MNH (Peça 39, fl. 131) , que o Sr. Américo teria apontado as aludidas inconsistências, sem recomendar, contudo, a malsinada desclassificação, pois caberia ao pregoeiro verificar se as aventadas inconsistências poderiam ser sanadas por meio da suscitada diligência, com a eventual consulta ao setor jurídico, podendo o TCU acolher, então, as razões de justificativa do aludido responsável.
18.	Ao discorrer, por sua vez, sobre a aventada falta de adoção das medidas cabíveis pelo Sr. Paulo Knauss, como diretor do MHN e ordenador de despesas, no âmbito do Pregão Eletrônico nº  3/2018 para prevenir o longo prazo de condução do procedimento licitatório, a Selog apontou que se trataria de excepcional situação deflagrada pela liquidação da Personal Service Recursos Humanos e Assessoria Empresarial Ltda., como então prestadora de serviços, tendo levado à contratação da prestação de serviços em caráter emergencial, ao passo que, ante as dificuldades na condução do Pregão Eletrônico nº 3/2018, a contratação emergencial teria ultrapassado o prazo legal de 180 (cento e oitenta) dias, e, assim, o TCU pode acolher, excepcionalmente, as razões de justificativa desse responsável.
19.	Bem se vê, contudo, que, como 1ª colocada na etapa de lances, a Via Phenix Serviço de Locação de Mão de Obra e Veículos Ltda. teria oferecido a proposta anual de R$ 1.624.500,00 (Peça 8, fl. 13) , mas, após as sucessivas desclassificações das licitantes, o contrato teria sido assinado com a Transegurtec Tecnologia em Serviços Ltda. sob o valor anual de R$ 1.658.873,76 (Peça 71, fls. 1/2) , com a diferença anual de R$ 34.373,76, correspondendo ao acréscimo mensal de R$ 2.864,48 em comparação com o menor lance.
20.	Por outro ângulo, como segunda colocada no certame, a ora representante (Kantro Empreendimentos Apoio e Serviços Ltda.) teria sido chamada a apresentar a sua proposta, mas ela teria sido recusada ante a suposta inobservância da quantidade de serventes (40 serventes) , além de ter apresentado a sua proposta para 21.000 m², em vez de 21.100 m², como estipulado no edital.
21.	Os responsáveis poderiam, no entanto, ter promovido a realização de diligências para as licitantes, com menor preço, esclarecerem as suas planilhas, em sintonia com o item 7.7.5 do edital (Peça 7, fl. 9) , sem a alteração dos valores globais, em vez de promover a imediata desclassificação das propostas sob o menor preço.
22.	Ocorre, ainda, que, como destacado nos itens 7.3 a 7.6 do parecer à Peça 75, a irregularidade teria, na verdade, consistido na própria exigência pela entidade do determinado número de serventes, pois esse exigência afrontaria o item 2.1, alínea "a", do Anexo VII-B, da IN nº 5/2017 - Seges/MPDG (Peça 72, fl. 76) e a jurisprudência do TCU (v.g. Acórdão 4862/2013-TCU-Primeira Câmara) .
23.	A despeito, todavia, de o termo de referência ter erradamente exigido esse total de quarenta serventes, a contratação teria, de fato, compreendido a área de serviço executada, pois, como exposto no item 8.6.1 do parecer à Peça 75, se a Transegurtec Tecnologia em Serviços Ltda. tivesse utilizado os quarenta serventes, o seu custo com pessoal teria sido de R$ 172.734,21, em vez do efetivamente cobrado sob o valor de R$ 138.239,48.
24.	Não restou afastada, no entanto, a irregularidade atinente à fixação, no ato convocatório, do quantitativo de mão de obra a ser utilizado na prestação do serviço em face do Pregão Eletrônico nº 3/2018-MHN, ante a afronta ao item 2.1, alínea "a", do Anexo VII-B, da IN nº 5/2017 - Seges/MPDG e à jurisprudência do TCU, a exemplo do Acórdão 4862/2013-TCU-Primeira Câmara, devendo o TCI promover a aplicação de multa em desfavor de Maurillo Mendes, como fiscal de contrato do Núcleo de Manutenção e Serviços Gerais e como responsável pela elaboração do termo de referência.
25.	De todo modo, a despeito da informação prestada pelo MHN no sentido de promoveria a futura rescisão contratual amigável, permanecendo a execução dos serviços até a finalização da nova licitação, o TCU deve determinar que a entidade se abstenha de prorrogar o referido contrato, adotando as tempestivas medidas para a adequada e oportuna condução do superveniente certame, além de se abster, ainda, de incorrer nas falhas ora detectadas no Pregão nº  3/2018.
26.	Por esse prisma, teriam subsistido as falhas no presente certame, ensejando a aplicação de multa aos responsáveis (José Pereira Ignácio e Maurillo Mendes) , além do suscitado envio de determinação ao MHN, diante das seguintes falhas:
	" (...) a) inclusão de novas irregularidades em análise de recurso, sem abrir prazo para o licitante se manifestar, identificada na análise do recurso contra a desclassificação da empresa Kantro Empreendimentos Apoio e Serviços Ltda., no pregão eletrônico 3/2018 - MHN, o que afronta os princípios do contraditório e da ampla defesa (item 4.1.4 desta instrução) ;
	b) desclassificação de propostas sem antes realizar diligências para que os licitantes ajustem as suas planilhas de custos e preços, sem a alteração do valor global originalmente proposto, identificada na desclassificação das cinco empresas mais bem colocadas no pregão eletrônico 3/2018 - MHN, o que afronta o item 7.7.5 do edital e a jurisprudência deste Tribunal, a exemplo do Acórdão 830/2018-TCU-Plenário, relatado pelo Ministro André Luís de Carvalho (item 4.2.5 desta instrução) ; 
	c) fixação, no ato convocatório, do quantitativo de mão de obra a ser utilizado na prestação do serviço, identificada no pregão eletrônico 3/2018 - MHN, o que afronta o item 2.1, alínea 'a', do Anexo VII-B, da IN 5/2017 - Seges/MPDG e a jurisprudência desta Corte, a exemplo do Acórdão 4862/2013-TCU-Primeira Câmara, relatado pelo Ministro José Múcio Monteiro (itens 7.6, 8.4.3 e 8.5.3 desta instrução) ".
27.	OTCU pode acolher, portanto, as razões de justificativa apresentadas por Américo David Aurélio e Paulo Knauss de Mendonça, sem prejuízo, no entanto, de aplicar a multa prevista no art. 58, II, da Lei nº 8.443, de 1992, em desfavor de José Pereira Ignácio e Maurillo Mendes, além de promover o envio das aludidas recomendações e as determinações.
Ante o exposto, pugno pela prolação do Acórdão ora submetido a este Colegiado.
TCU, Sala das Sessões, em 4 de dezembro de 2019.
Ministro-Substituto ANDRÉ LUÍS DE CARVALHO 
Relator